臺灣臺南地方法院家事判決　九十三年度婚字第三五五號
　　原　　　告　丙○○
　　訴訟代理人　王正宏律師
　　被　　　告　甲○○
　　訴訟代理人　曾柏暠律師
　　　　　　　　乙○○
右當事人間請求離婚事件，經本院於民國九十三年十一月二十九日辯論終結，判決如
左：
    主      文
准原告與被告離婚。
兩造未成年子女賴亭叡權利義務之負擔與行使由原告任之。
被告在兩造未成年子女賴亭叡成年之前，得依附件所示方式及期間實行會面交往。
被告應自本判決關於兩造未成年子女賴亭叡權利義務之行使或負擔由原告任之確定之
日起至賴亭叡成年之日止，分擔賴亭叡之扶養費每月新台幣壹萬元，並按月於每月五
日前交付予原告代為管理支用；被告如遲誤一期履行者，其後之期間視為亦已到期。
被告應給付原告新台幣柒拾玖萬零捌佰拾伍元及自民國九十三年五月十一日起至清
償日止按週年利率百分之五計算之利息。
原告其餘之訴駁回。
訴訟費用由被告負擔。
    事實及理由
壹、程序方面：
  一、按訴訟標的於確定之終局判決中經裁判者，除法律別有規定外，當事人不得就
      該法律關係更行起訴，民事訴訟法第四百條第一項定有明文。又判決之既判力
      ，係僅關於為確定判決之事實審言詞辯論終結時之狀態而生，故在確定判決事
      實審言詞辦論終結後所後生之事實，並不受其既判力之拘束（最高法院三十九
      年台上字第二一四號判例意旨參照）。本件原告前於八十七年間，以被告惡意
      遺棄原告、原告受被告不堪同居之虐待及兩造間有難以維持婚姻之重大事由請
      求離婚，經台灣高雄地方法院於八十八年八月二十五日判決原告之訴駁回，復
      經台灣高等法院高雄分院於八十九年六月七日言詞辯論終結，而於八十九年六
      月二十一日判決原告之訴駁回，該事件並經最高法院於八十九年九月二十九日
      駁回被告之上訴而確定，業據本院調閱前揭卷宗查明，並有判決書影本在卷可
      稽，惟原告於本件所為主張，除與前訴相同之部分外，尚及於前訴事實審言詞
      辯論終結即八十九年六月七日後新發生之事實，揆諸前開條文及最高法院判例
      意旨，此部分新發生之事實自不受前訴確定判決既判力之拘束，本院仍應就前
      訴事實審言詞辯論終結後新發生之事實加以審認，合先敘明。
貳、實體方面：
  一、原告主張：
  （一）關於請求判決離婚部分：
        兩造間之婚姻已生破綻且無回復之希望，任何人倘處於同一境況，均將喪失
        維持婚姻之意願，說明如下：
      (1)被告抗辯本件有既判力遮斷，原告不得以同一事實及法律關係更行起訴云云
        ，然查，既判力乃民事訴訟法之基本問題，既判力係指在事實審言詞辯論終
        結時點前與本案判決有關之事實或法律關係，均遭確定判決之效力所遮斷，
        不得再行提起，此即民事訴訟法第四百條所為之規定，至於，言詞辯論終結
        時點後才發生之事實或法律關係則不為前案判決效力所及，當亦無既判力遮
        斷之問題。本件原告起訴主張之事實，均是在前案言詞辯論終結時點後所發
        生，當不受前案判決效力所及。
      (2)本件原告與被告間雖有前案判決認定兩造婚姻尚未至已生破綻不能回復之程
        度，故否准原告離婚之請求。然自前案言詞辯論終結之日迄今，雙方婚姻關
        係仍然未有任何改善，自八十九年年初言詞辯論終結日迄今已長達五年的時
        間，雙方仍然是維持分居狀態，不相往來，顯無共同經營幸福婚姻生活之積
        極意願，再加上被告假借傷害、毀損等名義控告原告，在原告獲判無罪後，
        被告竟然還請求檢察官提起上訴，最後，原告雖仍獲判無罪，由此一刑事案
        件即可看出被告根本不念夫妻之情份。被告雖然還藉此一事件向台北地方法
        院聲請家庭暴力保護，在法官的審理中，法官問被告對於婚姻有何打算，被
        告回答：「我沒有考慮我的婚姻狀況」。由於被告聲請保護令並無理由，法
        官亦表示之所以特別安排六次探視機會是要讓小孩認識母親，原非必要之做
        法，並諭知被告，為顧及當事人顏面，可以自行撤案，否則將予駁回，同時
        徵詢原告是否同意被告撤回。最後被告則將該案撤回。兩造之婚姻發生無可
        回復之破綻乃是無可爭議之事實，此由與兩造婚姻有接觸之法官，無論是高
        雄高分院的離婚案法官、台北的家暴案件的承審法官，還是台南刑事案件的
        承審法官都建議被告應結束此段破綻婚姻，但是被告堅持讓這痛苦繼續折磨
        著兩造。在此次鈞院審理本案之過程中，可以很清楚地看出，被告從未表示
        仍愛著原告，亦從未表示願意再與原告共同經營美滿的婚姻生活，更從未表
        示願意在週末休假或寒暑假期間如何見面或共同生活之嘗試，在在都顯示雙
        方婚姻早已名存實亡，更無夫妻感情可言，兩造之婚姻確已生嚴重破綻而無
        法回復。
      (3)對於雙方長期分居之事實，原告並無可歸責之事由，說明如下：
        1.結婚之初，原告原本於中部大學及研究所任職，後為顧及家庭和諧，遷就
          被告要求（女方娘家在高雄市），降調高雄專科學校。原告為求家庭團聚
          ，多次與被告協調，與其兩地租屋及交通費用與精神耗損，是否可以考慮
          不工作而專心照顧家庭？原本以為被告應有共同為家庭付出代價之體認，
          積極南下，不意被告執迷於金錢物質需求，一再藉口學歷不足而堅持留在
          北部之教職。茍要如此，原告何苦自中部大學降調高雄？
        2.被告一再以學歷不足為理由，原告為協助其克服問題，遂以本身經驗主動
          以被告名義撰寫申請國科會計畫，並獲通過（此亦即被告所提呂東英先生
          推薦信中所稱八十五年一月提出之《銀行業者赴大陸投資之可行性及資金
          流動對本土金融環境之影響》專題研究計畫），希望藉由協助其研究之表
          現，以彌補其學歷不足。如果被告有如其所言之努力，原告大可不必如此
          自找罪受。被告今日稱原告粗暴，阻止其家庭團聚，可曾捫心自問，自己
          做過什麼努力？其為求勝訴，一再聲稱自己如何維繫婚姻，卻又不惜抹黑
          原告，破壞感情，令人痛心。被告既然在八十五年就明知其學歷不足以尋
          覓專任教職，並以此為辭去南部兼職之理由，另一方面卻又移花接木，聲
          稱嗣後不斷尋求南下工作機會而被拒，言行矛盾，其所謂求職被拒根本與
          有意家庭團聚無關，而原告於鈞院九十三年七月二十六日庭訊強調謀職之
          不易，被告應知珍惜之言詞，被告竟曲解為原告賣面子等等，其斷章取義
          之一貫作風，令人遺憾。
        3.被告九十三年八月二十日民事爭點書狀第三頁不爭之事項第三點承認雙方
          分居至今多年，惟推稱係因工作所致。若依據其說詞，是否只要其一日無
          法取得南部教職，則婚姻就理所當然應該如此繼續下去？難道這婚姻非得
          靠女方如此工作不可，否則無法維持家計嗎？被告以工作為推託，置婚姻
          於不顧之事實，致雙方時起摩擦，尤其在小孩出生前後，而被告今日卻稱
          至八十五年九月小孩出生前，「依此模式生活，彼此感情融洽，相安無事
          」。試問：經年累月如此分隔兩地，南北奔波之生活，會是感情融洽之模
          式嗎？被告不是同時聲稱辭去實踐兼職係「長期南北奔波身體負荷過重」
          嗎？被告兩套說法，前後矛盾，何者為真？被告所謂八十六年原告多次騷
          擾被告服務學校等等，乃惡意中傷之不實指控。被告一方面拒絕電話聯絡
          ，聲稱係怕醜事擴大，而原告請其同仁留話回電，卻又扭曲為騷擾被告服
          務學校。如果被告有心溝通而有所不便，為何不曾事後私下聯絡？再者，
          信封只書寫收件人及寄信人而已，外人根本無從得知內容，而被告卻於九
          十二年十月及十一月故意以「查無此人」、「遷移不明」為由退件。換言
          之，不管電話或信件，被告根本無意與原告溝通，反而抹黑原告。被告聲
          稱於信中一再要求原告北上，而原告亦如其所言回應，然而換來的卻是蓄
          意不理。九十二年三月台北爆發SARS疫情，人人自危，疫情結束後，原告
          於九十二年七月二十三日要求被告告知會面時間地點，被告蓄意不理會，
          且於九十二年十月及十一月故意以「查無此人」、「遷移不明」為由退件
          ，今日推稱於九十二年九月開學才見到信件而小孩入學時間已過。那麼，
          被告整個暑假人在何處？毫無音信且從無一天到過學校？果真如其所言係
          九月開學見到信件，更充分證明九十二年十月及十一月係故意退件。被告
          聲稱所謂南下探視小孩如何委屈等等，而要求原告北上。若有意溝通，為
          何不願意在暑假期間提出會面時間地點，彼此好好協商？九十三年一月寒
          假前夕之存證信函亦是如此。被告無法說明為何言行不一，轉而以扭曲事
          實、顛倒是非之方式，聲稱所謂原告多次騷擾其服務學校及南下探視小孩
          多次被拒，如何委屈等等，惡意抹黑男方，轉移注意。既然地點是被告所
          要求之北部，而時間又是寒暑假前夕，被告為什麼不願意提出會面時間地
          點，而且不只一次蓄意不理會？顯見被告所謂探視小孩如何受到委屈及願
          意將小孩留在身邊等等，均是推託之不實說辭。原告自前案台灣高等法院
          高雄分院言詞辯論期日迄今從未阻止或拒絕被告返還南部與原告同居，亦
          未阻止或拒絕被告與長女亭叡交往或見面，但是在每年長達四個月的寒暑
          假期，被告從未表示要與原告共同生活的意願，足徵兩造現在分居之事實
          ，確實係不可歸責於原告。
        4.造成兩造多年分居之事實，論究實際，乃在於兩造個性不合，無法溝通更
          無法繼續共同生活，雙方多年來亦欠缺共營幸福婚姻生活之積極意願，否
          則，以雙方均屬社會高知識階層之人，焉不懂如何化解彼此歧見之方法。
          是以，被告雖不否認婚姻已經有破裂之事實，但將責任完全推給原告云云
          ，即屬眛於事實之主張，其抗辯當不足採。
      (4)關於九十年刑事案件及台北家暴案件之事件及經過情形說明如下：
        1.九十年一月二十六日被告未曾事先聯絡而突然闖入原告老家，遭原告父親
          要求其離開（因被告及其家人曾在八十八年十二月十四日前案於高雄高等
          法院庭訊結束後，於法院門口揚言威脅要讓男方絕嗣），致其以無法探視
          小孩為由，前去找警察一事，於該案審理過程，被告本人及原告父親均已
          說明當時男方並不在場。
        2.被告藉故以不實之驗傷單在台北及台南兩地興訟，業經兩地多位法官審理
          並證明原告清白，有相關資料在卷可稽，自不待贅言。被告所提出之第一
          張驗傷單，由於沒有醫院關防，遭檢察官質疑。相隔數月後，所補送之第
          二張驗傷單，即今日被告所附之驗傷單，卻有相同之出具日期，且其檢驗
          結果對於傷之部位形狀程度，毫無任何描述，況且案經台南地院函請高雄
          地院傳訊原開列驗傷單之顏姓醫師，其亦承認所謂「頭部外傷」係一含糊
          用語。被告虛構受傷一事不成，繼又要求原告驗指紋以控告毀損，原告當
          庭應允，且經送刑事警察局比對，亦證明原告清白，不料被告有所不甘，
          又要求法院進行所謂測謊及原告發誓等等，一如今日所言，其為達目的，
          不擇手段之不理性行為，經法官當庭駁回。被告口口聲聲維護婚姻，然而
          為求勝訴，不惜抹黑男方，破壞感情，至今猶辯稱係正當權利之行使，毫
          不在意，然檢察官上訴書清楚記載係「據告訴人甲○○具狀請求上訴」。
        3.九十年四月二十四日被告在台北家事法庭之審理過程，亦極盡哭訴之能事
          ，並聲稱其前案三審皆獲勝訴判決，請求保護令係為探視小孩。原告說明
          因小孩從小就由原告父母照顧，小孩生病時，告知被告，被告亦未曾前來
          看顧小孩，而小孩根本不認識被告，法官認為小孩根本不認識母親之情形
          嚴重，故而有被告所稱六次探視小孩之安排，其今日所謂「法官要將小孩
          之監護權收回社會局所有，故男方才勉強答應」之說詞，未免過於離譜。
          法官當時所定係「每星期之星期六早上十點至當日下午五點以前聲請人前
          往高雄應用科大門口探視孩子」，清清楚楚說明被告之探視，應在該段時
          間內進行。不意被告斷章取義，蓄意將之扭曲為必須滿足其探視時間七小
          時（即自早上十點至當日下午五點），並在往後六次探視之過程中，以此
          為由，蓄意製造事端。被告在民事爭點書狀第三十九頁第四行蓄意省略「
          以前」兩字，謂「遂定每星期六早上十點至當日下午五點，女方前往高雄
          應用科大門口探視孩子」，其為求抹黑男方，不惜扭曲事實，混淆視聽，
          究竟誰在「枉顧法官要求」，昭然若揭。九十年六月四日最後一次庭訊時
          ，被告再度如此主張，並捏造不實，指控原告及其父母阻礙其探視等等，
          其敘述情形一如今日之陳述，其曲解法官所定之探視方式，視小孩如物品
          ，毫無憐惜小孩生活作息之說辭，當庭為法官所斥責，此有當庭錄音可以
          為證。
        4.當時法官鑒於雙方感情破裂及長久分居之事實，詢問女方對於婚姻有何打
          算，被告回答：「我沒有考慮我的婚姻狀況」。由於被告之聲請保護令並
          無理由，法官亦特別說明安排六次探視機會讓小孩認識母親之苦心，原非
          必要之做法，並諭知女方，為顧及當事人顏面，可以自行撤案，否則將予
          駁回，同時徵詢原告是否同意女方撤回。對照被告於刑事案時，非達目的
          不肯罷休之舉止，如果被告所言為真，何以被告會順從法官之要求而撤回
          ？被告今日卻依舊扭曲事實，以抹黑男方，誠屬不該。被告每每藉口探視
          遭受委屈等等，蓄意製造事端，卻扭曲事實，極盡哭訴之能事，原告往往
          有如啞巴吃黃蓮，因此，在六次探視之過程，不得不錄影存證，以揭穿女
          方之謊言。
        5.九十年五月十二日被告在發現原告錄影存證後，怕事跡敗發，先則於出口
          處向水族館管理員告發原告錄影，要求管理員沒收錄影帶，繼之於戶外為
          搶奪原告錄影機，當著小孩面前，攻擊男方左腋下，造成淤青，小孩目睹
          其情景，當天驚嚇夜哭，直呼害怕。被告當時一轉身竟聲稱原告打人，今
          日則轉而誣稱原告父親毆打其頭額，其為求勝訴，不擇手段，心中可曾想
          過婚姻與小孩？
        6.九十年五月十九日之存證錄影中，清楚揭露被告及其家人蓄意製造事端之
          一貫面目。其母唯恐天下不亂，在公共場所一再大聲誣詆原告及其父母，
          意圖招惹原告反彈而伺機再演衝突受害之戲碼。其兄則兩度揚言威脅原告
          父親：「若鏡頭拍到我，我就ㄐ一ㄥ你（狠狠揍你之意）」，其凶惡本質
          無視於姻親長輩，連在公共場所尚且如此肆無忌憚，則女方是否在意婚姻
          ，及誰才是受委屈之一方，不言可喻，而誰在編造不實謊言，一片錄影光
          碟勝於千言萬語矣。
        7.被告謂與小孩在一起時，女兒個性孤僻、霸道、無禮、翻白眼、噘著嘴、
          跺著腳、大叫，進而大作文章，意圖以此怪罪原告。相對的，對於女兒與
          其兄嫂之子女於美術館參觀藝術繪畫時，「常遭館方人員制止其活潑好動
          行為」，則認為係「年齡均未滿五歲，三人均非常好動」。為什麼同樣是
          年齡未滿五歲小孩之單純行為，女方卻有不同標準，硬要扭曲而拿來當成
          攻擊抹黑原告之工具呢？被告一再描述原告父母在陪伴小孩過程之勞累現
          象，然而卻硬要將之扭曲為原告藉口小孩需要休息而阻礙其探視。試問：
          為什麼幼稚園會有小孩需要午睡休息之規定？為什麼女方要將女兒帶往其
          妹工作之幼稚園午休才算是小孩需要休息，而原告表示小孩需要午休就是
          阻礙其探視？小孩自出生後即由原告及其父母一手扶養照顧，四、五歲的
          小孩一天到晚黏著天天照顧她的大人之行為，及父母因關心小孩而自然流
          露的瞻前顧後之舉動，為什麼在被告眼中，全部都成為防礙其探視之事情
          ？這是否正好反映出被告心中，從無憐惜及設身處地之同理心？又雙方分
          居至今七、八年，感情破裂，無法復合，乃雙方所不爭之事實，此由被告
          於歷次庭訊所爭論者，均只是小孩之探視問題，而非有意復合感情，可以
          得知。九十年五、六月之探視小孩，被告於台北庭訊時，堅持地點要在高
          雄，不願前往小孩平日生活作息所在之台南鄉下，而且於雙方及小孩六次
          同在高雄見面時，亦未曾表示要與小孩同往原告住處，其言行舉止有如離
          婚夫妻之探視情形，亦可充分證明，事實上，彼此感情破裂，早已無意復
          合，被告所謂不願離婚之說詞，僅係法庭訴訟語言。另刑事案件地方法院
          審理期間，九十年九月二十四日下午第二次開庭，當天上午被告及其家人
          突然至小孩就讀之幼稚園，動機不明。十月十五日上午又到幼稚園，要求
          團體作息中之小孩單獨與被告一起，被告甚至於要求欲與小孩一起午睡，
          園方再三向女方說明小孩適應之困擾現象，希望被告為小孩著想，不要在
          上學時間予以干擾。被告兩次到幼稚園之情形，原告事先不知情。小孩於
          事發後一星期期間，天天哭鬧著不願意去幼稚園，並表示，若被告再度到
          學校時，希望原告家人能去接小孩回家。九十年十一月八日第三次開庭，
          被告及其家人於十一月十二日以電話糾纏幼稚園，謂前次在幼稚園停留的
          時間不夠長等等，企圖將園方之婉言相勸，扭曲為原告授意所致。又九十
          一年四月八日刑事案件於高等法院開庭時，被告口口聲聲原告阻止其探視
          小孩及其目的僅在探視小孩云云。當日庭訊結束，詎料女方於中午時分，
          復至小孩幼稚園，騷擾小孩正常作息，而原告並不知情。小孩於四月九日
          起，即無故不願在幼稚園午睡，原告不解，直到四月十二日原告家人始由
          鄰童口中得知原因。被告口口聲聲愛子心切，何以忍心，漠視幼女心靈頻
          受衝擊，一再恣意而為？其所謂探視小孩之舉動，每於訴訟開庭前後，而
          且事先從未告知男方，更遑論在探視小孩之餘，順道至男方住處，其無意
          復合之心意，毋庸置疑。
      (5)關於八十九年七月十三日被告前往原告後壁老家所發生事件之經過，就證人
        之證詞與被告所為之陳述，表示意見如下：
        Ａ由證人謝慶霖、證人張孟宜之陳述，可得出以下幾點事實：
          1.被告事先並未通知原告的父母親說要來老家看小孩，亦未通知原告，原
            告當時亦不在現場，不了解現場發生之事實經過。
          2.原告的父親是在被告到達原告老家後，才騎機車載著小孩回來。
          3.雙方並無衝突，被告與原告的母親也沒有發生口角，也沒有罵人，只是
            原告的母親有說如果離了婚，小孩就可以讓被告帶走。
          4.現場有鄰居多人圍觀。
          5.證人與被告離開原告老家走到馬路上時，有聽到椅子丟出來，但沒有看
            到是何人所丟。
          6.證人謝慶霖有提及是離婚的媳婦要回來看小孩。
        Ｂ關於證人謝慶霖、證人張孟宜之陳述，原告有以下幾點意見補充：
          1.被告既然於八十六年二月二十三日即自原告住處將所有衣物帶走，未留
            一物，且雙方於八十八年十二月三十一日又已簽立離婚協議書，協議書
            的內容就是女兒的監護權歸給被告，被告無意婚姻之事實明確，而小孩
            自出生後，被告即未曾扶養，小孩與之生疏，不欲親近，不難想見。被
            告若有意探視小孩，為何不事先聯絡？當天藉口要接近小孩，欲強行進
            入屋內，從而與原告父親發生推拉，是否早在其前來男方住處之前，即
            已預想，不無令人質疑之處。
          2.被告既然連原告區區寫信到學校聯絡，即以有損顏面為由，蓄意退信，
            拒絕溝通，為何在當天雙方並無任何衝突之情況下，立即以電話報警，
            製造紛爭，以引來鄰人圍觀？鄉下民風淳樸，紛爭報警乃引人側目之舉
            ，且原告留學德國，任教大學，素為地方所引以為重，此亦為被告所明
            知。被告動輒報警，讓原告及其家人蒙羞，淪為鄰里話柄，置原告及其
            家人之社會尊嚴於不顧，若被告心中尚有絲毫婚姻念頭，豈會如此？
          3.被告於製造紛爭之餘，意猶未止，竟捏造不實，意圖抹黑男方而前往警
            局惡意指控，謂「警車剛到現場，即見一張鐵椅，自公婆住家騎樓處向
            被告丟擲而來，幸被被告見狀躲開」，今經庭上訊問警員及證人當天經
            過，證明被告所說並非事實。被告為求勝訴，不惜移花接木，以不實說
            辭醜化原告，且至分駐所製作不實備案記錄，預留日後衝突伏筆，更突
            顯其心中根本毫無婚姻及感情存在。
        Ｃ關於被告之前以書狀陳述與證人之證述有相互矛盾之處，說明如下：
          1.被告於九十三年八月二十日爭點整理書第二四頁第三行至第七行聲稱「
            無奈下，只得向白河分請求協助。初時，員警表示此乃家務事，無法給
            予協助，經被告懇求，有一位員警感謝他同意陪同被告至公婆住處。抵
            達公婆家，即見一張鐵椅，自公婆住家騎樓處向被告丟擲而來，幸被被
            告見狀躲開」云云，而謝姓警員記事所載係「於八十九年七月十三日上
            午十一時三十分報案人前往本所稱其於八十九年七月十三日上午十時三
            十分前往後壁鄉嘉民村…，經警陪同前往該處，其公公家中有一男子拿
            起椅子往外丟並稱不讓其進入其住所，…報案人恐於下次探視小孩時，
            亦有相同之情形，來所報案備查」，警員記事所載時間係八十九年七月
            十三日十四時三十分。然而，九十三年十月二十五日庭訊時警員證稱：
            「那次好像是電話報案的，我們警網過去的…，沒有發生衝突，我們出
            來之後，在與女方說話時，我聽到有一張椅子丟出來，誰丟的我們不知
            道，也沒有看到，…」、「我們已經離開騎樓在馬路上，椅子才丟出來
            的，我只有對椅子有印象，…，我有回頭看到椅子，但是什麼樣的椅子
            ，我沒有印象」。證人張孟宜亦證稱：「現場是沒有發生衝突，我們已
            經走到馬路上，突然有一張椅子從騎樓丟出來，我沒有看到是何人丟的
            …」。由此可證，被告稱抵達公婆家，即見一張鐵椅…丟擲而來，證人
            卻稱出來後走到馬路上才聽到椅子從騎樓丟出來，二者互相矛盾，顯見
            被告移花接木，意圖抹黑。
          2.其次，是否真有所謂「一張椅子丟出來」之事發生？依警員及證人所述
            情形，不無疑問。警員證稱：「我聽到有一張椅子丟出來，誰丟的我們
            不知道，也沒有看到，…」、「我只有對椅子有印象，…，我有回頭看
            到椅子，但是什麼樣的椅子，我沒有印象」，如果真的「有一男子拿起
            椅子往外丟並稱不讓被告進入其住所」，則警員及張姓證人怎麼都稱「
            沒有看到是何人丟的」？依警員及證人之說辭，充其量只是聽到椅子傾
            倒之聲音，或看到椅子傾倒在地之情形，否則怎會「只有對椅子有印象
            ，…，我有回頭看到椅子，但是什麼樣的椅子，我沒有印象」？
          3.再者，正如張姓證人所證稱：「我們已經走到馬路上，突然有一張椅子
            從騎樓丟出來，我沒有看到是何人丟的，由內往外丟的，我想應該是要
            丟被告的」，亦證實所謂「椅子要丟被告」乃純屬想像。試問：當時警
            員與被告已經離開騎樓而正在馬路與被告說話，若真有人要向被告丟椅
            子，難道不怕丟中警員或證人？如被告所說屬實，那應是一張鐵椅！究
            竟是什麼樣的鐵椅，可以讓人從騎樓瞬間而輕易丟到馬路，且不會被人
            發現是誰丟的？何況當時並沒有發生衝突。
        (6)關於原告自大葉工學院轉任至高雄工專乙事，被告之陳述明顯與事實不符
          ，說明如下：
          1.原告回國之初，先任職於工研院，因大葉工學院本身強調要採行德國師
            徒制教學，加上該校已經成立機械研究所，乃於八十二年秋受聘任教於
            該學院。之後，確實有友人康耀鴻老師兩度邀請原告至高雄工專任教，
            但最初為原告所婉拒，因為高雄工專當時僅是專科學校，沒有研究所，
            且薪資也比大葉工學院還低，缺乏足以讓原告前去任教之誘因，此為被
            告所明知。原告於八十三年底結婚，八十四年八月遷就被告之要求而降
            調高雄，所謂高雄工專要改制成為學院云云，在當時乃是未定之數，被
            告以現在高雄工專已經改制而稱原告是因為公立學校而去云云，乃為訴
            訟而顛倒事實之說，令人遺憾。誠如被告所稱，以當年原告具有德國機
            械博士之學位，本來應有機會到其他計畫改制學院之公私立專科學校任
            教，而原告之所以捨棄原在大學院校任教之機會而到高雄任教，其原因
            僅有一個，就是遷就被告之要求，轉任至被告娘家所在，今被告杜撰事
            實誤導鈞院，誠屬不當。
          2.被告所聲稱之有關大葉工學院之薪資情形（所謂為期三年之津貼條例）
            ，並非事實，至少在原告服務該校當時並無此規定，況且原告自德國回
            國後，乃係先在工研院服務，並非立即在該校服務，若有所謂補助條件
            也應是發生在工研院時期而非大葉工學院，被告乃張冠李戴，移花接木
            ，意圖混淆視聽而已。
        (7)前案訴訟於八十九年十月經終結確定，姑且不論判決理由是否公允服眾，
          其勉強維持有名無實之婚姻狀況，業經時間充分證明，並無助於雙方婚姻
          關係之改善。前案於高雄地方法院審理期間，因先前從無進出法院之經驗
          ，除前後兩位受命法官兩次調解場合外，男方本人均委託代理人而未曾親
          自出庭，致無法當庭針對相關事情即時釐清而蒙受許多不白之冤。往事已
          矣，本無爭論必要，惟被告今日為求勝訴，不惜連篇累牘，再度模糊焦點
          ，故原告不得不針對其斷章取義、扭曲事實之處，予以釐清如下：
          1.八十五年九月被告回到南部生產，小孩出生後一再生病，被告將照顧小
            孩之事，丟給原告，返回北部。八十六年二月二十三日在其母親、兄長
            及母舅等人帶領之下，將所有衣物帶走，未留一物，同時於八十六年寒
            假出國旅遊。八十六年暑假女方亦未回來照顧小孩。原告要照顧女兒，
            自然無法如小孩出生前經常北上。
          2.被告稱八十六年四月二日原告請其四舅出面，將其帶至四舅家商談，被
            告表示「如被告有對公公禮貌不週之處，願向公公道歉」而「原告則要
            求，須岳母及被告兄長帶被告至上茄苳公婆家道歉」，「女方恐引起娘
            家與夫家衝突，婉拒原告要求，雙方和解不成」，亦充分說明，當時雙
            方事實在進行八十六年二月二十三日事件之協商，所謂原告拒不開門，
            被告始終無法進入，乃被告移花接木之說詞。
          3.八十六年四月七日被告母親阻擾被告四舅斡旋，八十六年四月二十七日
            男女雙方再次在高雄市○○路肯德基店協商，又不歡而散，隨後被告與
            其嫂於中午到原告老家，欲強行帶走小孩，原告二叔勸導被告留宿，以
            照顧小孩，被告不接受離去。同年五月二日被告母親電話質問原告，雙
            方對於金錢一事如何說法。換言之，該期間內，雙方事實上係在談判條
            件，女方至男方住處等行為皆是談判動作，被告所稱之拒絕探視或進入
            ，乃移花接木。
          4.有關小孩由公婆照顧一事，被告謂係原告堅持所致。事實上，如被告所
            提證二筆錄所載，當時完全係因新店住處潮濕，及小孩體質異常之故（
            如八十五年就醫紀錄欄所載，八十五年十月二十一日小孩彌月至十二月
            ，共就診十二次）。被告於八十六年七月三十日家書清清楚楚寫著，早
            自小孩出生仍在襁褓階段，縱使暑假，被告即以暑修及研究忙碌為由，
            留在台北而不曾照顧小孩，且認同男方父母為照顧小孩之辛苦付出。同
            一決定與事實，為何在離婚訴訟前後而有不同之說詞？
          5.被告稱原告父親於八十五年十二月三十一日以三字經辱罵一事，乃片面
            之詞。事實上，係起因於被告罔顧幼兒身體及環境適應問題，且目無尊
            長倫常，出言不遜：「小孩是我所生，我愛如何，無人可管」。被告曾
            於八十六年四月二日表示，「如被告有對公公禮貌不週之處，願向公公
            道歉」，即指此事，而被告於八十八年十二月十七日庭訊亦承認確有其
            事。今被告對肇事原因避而不談，轉而責怪原告，乃混淆視聽之舉。
          6.被告所提雙方於八十六年二月十四日草擬之離婚協議書，謂男方要求其
            離婚等等。事實上，早在八十四年七月十三日被告即因原告拿錢給父母
            一事，引發被告不滿，要求掌控原告存款簿，發生爭執，進而向原告提
            出離婚要求。雙方口頭協商，被告要求原告草擬離婚協議書，嗣後卻反
            稱原告要求其離婚或逼迫其離婚。一如被告所提八十七年一月九日電話
            對談譯文倒數第十七行，被告表示「我跟你講，趁我現在意志很強烈，
            我現在這樣子的想法很強烈，然後」、「那我唸給你聽」，及第十頁電
            話對談譯文倒數第十九行以下，被告表示「好，我先大概講一下，我大
            概寫說離婚協議書，…」。被告嗣後於庭訊辯稱乃一時氣話，並斷章取
            義，謂男方逼其離婚，意圖將責任歸於男方。試問：雙方若非難以維持
            婚姻日久，被告何來電話中即時口述離婚協議書內容，並提出離婚之條
            件？
          7.八十五年十二月三十一日被告與原告父親衝突後，返回娘家，於八十六
            年一月十一日至原告住處取回書籍，並未停留。一月十五日被告前去自
            由二路看房子，一月二十三日雙方在電話中爭吵，二月四日雙方又當面
            激烈口角。二月五日被告不願意自娘家返回，與男方同返老家，電話中
            並稱如果與原告同返老家，以後回娘家將無後路。
          8.二月二十三日因被告自台北南下，直接到原告高雄住處，其母親得知後
            ，竟以電話辱罵原告，謂原告有什麼了不起等等，隨後又打電話到台南
            鄉下辱罵男方母親，雙方因女方母親之行徑而爭吵，原告欲電話詢問被
            告母親何故如此，被告意圖阻止，出手搶奪原告電話。拉扯之中，被告
            眼鏡不慎落地，竟誣稱原告打人，而原告在氣憤之餘，於電話中順口說
            出氣話，意欲被告家人前來說清楚，女方於民事爭點書狀所載「原告則
            要求，須岳母及被告兄長帶被告至上茄苳公婆家道歉」之緣由在此。原
            本只是一句氣話，不意被告及其家人竟然當真報警並揚言控告原告。警
            員到場了解原委後，力圖勸導男女雙方忍耐，莫因細微末端而致不可收
            拾。嗣候被告家人趕到，原告高雄親人亦聞訊而至，多方勸說，惟被告
            在其母親、兄長及母舅等人帶領之下，將所有衣物帶走，未留一物，自
            此一去未回。
          9.當天晚上八點，原告家人聞訊趕至，二度聯絡女方娘家出面化解，不料
            被拒。隔天二月二十四日早上，原告及其家人至住處所屬何姓里長處，
            電話聯絡女方娘家出面化解，亦無回應。整件事情過程如此。今被告謂
            原告一開始堅決否認毆打被告之事實，最後才承認曾有講過該句氣話，
            進而聲稱男方多次說謊，乃歪曲事實，故意抹黑之做法。
          10.被告於八十六年二月二十三日事發不久即由其家人帶離原告住處，今自
            稱次日需返校上課，因此於同日下午，離開男方住所返回台北，卻又稱
            原告知道被告在八十六年二月二十四日當日並未驗傷，故堅決否認毆打
            被告之事實，當時並要求被告舉證。既然其二月二十三日當日下午已返
            台北，原告又如何知道被告在二月二十四日當日並未驗傷？其歪曲事實
            經過，惡意栽贓，終露馬腳。前案庭訊時，原告因未能詳述前因後果，
            致任憑被告一手編導，而影響法官心證，乃原告莫大之冤屈。
          11.被告於八十六年二月二十三日在其母親、兄長及母舅等人帶領之下，將
            所有衣物帶走，未留一物。三月二十日因申報所得稅一事，雙方在電話
            中爭吵，當時被告表示，希望彼此在不撕破臉之情形下分手。三月二十
            三日女方由其兄嫂陪同突然至男方老家，因三月二十日甫經爭吵，被告
            揚言分手一事，原告希望被告說明來意，不料被告不予理會，目中無人
            般，逕往後院而去，原告質問其欲往何處，被告乃聲稱係要前去找原告
            之高齡祖母。由於其態度惡劣，加上不知其用意何在，原告為恐驚嚇高
            齡祖母，乃於穿廊處阻止其行為，被告遂悻然離去。當晚原告去電被告
            娘家，詢問其嫂陪同女方前來之真正用意何在，不料遭其兄惡言辱罵。
            今被告卻聲稱原告在大門口破口大罵，多次將其推倒在地，並拒絕讓被
            告進入等等，再次扭曲事實。
          12.被告聲稱原告於八十六年三月二十四日至三月二十七日強行要求人事室
            轉換健保，事實上，亦係因三月二十日雙方因申報所得稅爭吵，被告表
            示，希望彼此在不撕破臉之情形下分手之結果，所謂強行要求轉換健保
            ，並非事實。13.有關被告所稱，八十六年三月三十一日至原告老家，見
            大門深鎖，及未持有原告新住處鑰匙而稱原告未告知其搬家一事。事實
            上，被告曾於八十六年一月十五日前去自由二路看房子，而男方於八十
            六年一月二十四日簽約購置該新居，一月二十三日雙方在電話中爭吵，
            被告怎麼會不知道購屋搬家一事？二月二十三日被告在其母親、兄長及
            母舅等人帶領之下，將所有衣物帶走，未留一物，之後雙方一直處於分
            居狀態，被告不是在娘家，就是在台北。於此狀態下，怎能以被告沒有
            原告新住處鑰匙為由而怪罪原告？同樣的情形，雙方爭吵後，被告不知
            何時搬離雙方婚後於被告服務學校附近租賃之住處，原告不知其新址，
            亦無其新住處之鑰匙，是否同樣證明被告拒絕原告同居？
          14.有關大廈管理員李賢才作證一事。按八十七年一月至十二月原告擔任大
            廈管理委員會主任委員，因管理公司之制度不善，致發生管理員有長期
            假冒管理委員會成員簽名及人員工作內容與合約不符之情事，經原告召
            開臨時區分所有權人會議討論，通過決議解除合約，撤換李賢才等五人
            所屬之管理公司，雙方並於八十七年十月二十一日達成協議，致李某等
            人對原告有所不滿。原告一方當時提出李某作證所稱服務時間不符等瑕
            疵，惜未說明其背景，致法官採信李某證詞。
          15.若如李某所稱，被告前去三次，他印象深刻，那麼，對於被告是否有攜
            帶行李，準備共同生活，怎麼會支吾其詞，推稱「陳小姐來時，有無帶
            行李，我不知道」？進出訪客有無攜帶物品行李，與社區安全關係重大
            ，乃管理員之最基本要求，而訪客通報規定，亦非原告所創設，與被告
            是否前來無關。李某謂原告不讓被告上樓，乃移花接木。況且如李某所
            稱，被告於八十六年四月六日來訪，事實上，並未受到阻攔。
          16.男女雙方婚後賃屋於被告服務學校附近，原告經常北上。被告於雙方感
            情破裂後，不知何時遷移該處，原告未曾取回任何存放該處之物品，至
            今仍不知被告如何處理。
          17.有關被告所稱留有六千元養育費，而原告嗣後於八十六年四月二十七日
            退回一事。事實上，被告於八十五年二月十八日因原告不便於初二在女
            方娘家過夜，引發被告不滿，而將所有衣物打包，準備半夜出走，當時
            雖經原告父親勸阻，並要原告退讓，才暫時平息風暴，惟被告事後仍將
            所有衣物帶走。八十六年二月二十三日被告進一步將高雄住處之衣物亦
            悉數帶走。事後原告整理凌亂房間，發現被告先前未曾帶走之一雙新鞋
            藏於衣櫃抽屜，並於八十六年四月二十七日連同六千元一併歸還被告。
          18.女方一方面一再聲稱，八十五年十二月三十一日後，其每次前往原告老
            家探視小孩，公婆及原告均要求其離婚而不准其進入屋內，無法探視小
            孩，另一方面又聲稱去看小孩時，曾留了六千元在化妝台。八十八年十
            二月十七日庭訊，被告聲稱事後曾打電話告訴原告母親六千元放在化妝
            台一事，但辯稱係為扶養小孩之用，雖屬片面之詞，亦證明被告當時並
            未告知原告此事，而原告確實並不知情。如同那雙藏於衣櫃抽屜之新鞋
            般，男方不知女方究竟何時將六千元放在化妝台，及其真正原因為何，
            而於雙方感情破裂後，予以歸還女方，乃理所當然。女方藉口指責男方
            ，均係女方於雙方感情破裂後，移花接木之說法。
          19.被告稱八十六年九月十一日原告委託律師，協談離婚。八十六年九月二
            十一日請求律師說項，由其二哥陪同探視小孩，及九月二十二日原告將
            被告前一日禮物退回一事。如同被告所言，當時雙方係在進行協商。八
            十六年九月十日中午被告打電話給原告的妹妹，要求原告於一週內解決
            ，否則將採取激烈手段。被告八十六年九月二十一日前來時，被告二哥
            尚且要求單獨與原告二叔私下協商，原告二叔強調只要女方將戶口遷入
            男方住處，願意共同生活，且女方母親能夠出面與男方父母見面，問題
            即告解決。不意被告二哥半途託辭要離開打電話，結果與被告一起不告
            而別，留下不知內容為何之包裹，亦即女方所謂之禮物。女方曾揚言將
            採取激烈手段，雙方係在進行協商狀態，且女方中途不告而別，留下不
            知內容為何之包裹，男方隔天以快遞寄還，係出於謹慎，與女方所稱之
            拒絕探視無關。
          20.八十七年二月二日被告找來鎖匠欲強行進入一事。事實上，八十六年十
            月十日雙方談判不成，被告曾於八十六年十一月一日與其妹至男方老家
            意圖強行抱走小孩，被告於九十三年六月二十八日家庭訪視建議表其他
            意見陳述欄第六點「被告表示…有人建議去南部強行抱回」，亦證實女
            方結伴意圖強行抱走小孩，而不在於所謂願意同居，其所謂探視受阻更
            只是在製造衝突假象。八十七年一月九日雙方電話協議離婚條件，八十
            七年一月十二日女方通知律師，謂男方已同意小孩歸其監護，希望律師
            隔日南下辦理，律師於一月十三日與原告確認是否事實。八十七年一月
            二十六日被告堅持小孩歸其監護，同意離婚。八十七年二月二日早上被
            告突然到原告住處，大吵大鬧，原告在樓下請被告顧及雙方形象，不要
            如此，並告訴對方補稅一事，不意被告不聽，更找來鎖匠欲強行上樓，
            並報警。警員到場了解原委後，亦勸被告不要在年節時候如此。當天中
            午被告又到男方老家，同樣大吵大鬧並報警。當天傍晚被告又到高雄住
            處大吵，不得已之下，原告只好走避樓下書局。當夜，被告打電話給律
            師，得意洋洋表示，大年初六大鬧三場。八十七年二月三日被告又到原
            告老家，男方任其來去，雙方未曾交談，八十七年二月六日女方又到男
            方老家，大吵大鬧並報警。
          八十八年五月二十八日李孔雀與被告兄長至高雄住處一事，當天係高等
            法院開庭。開庭結束後，於六點多原告返回住處，隨後與律師外出吃飯
            並討論事情。管理員於原告返家後，告知男方，有被告及其媽媽與兄長
            來訪未遇。嗣後被告於開庭聲稱李孔雀曾陪同前去，因與管理員所說不
            符，故原告當庭駁斥被告所說李孔雀前去不實。後來庭訊，方知係因為
            管理員不認識女方，誤將被告口中所稱之「林媽媽」為女方媽媽。八十
            八年十二月七日管理員在作證時，說明：「我拿起電話聯絡，沒有人在
            ，我就告訴他們要找的人不在，…，我說住戶不在任何人都不可放行，
            因我不認識他們」。對於女方所稱，男方透過監視器得知來訪而不同意
            女方進入一事，管理員亦清楚說明，係在對方填寫資料，尚未電話聯絡
            之前，管理員為其熱心介紹社區設備之情形。被告刻意移花接木，況且
            當天雙方剛於開庭時，爭執激烈，被告前來之真正用意何在？
          被告稱八十八年十一月八日曾與卓美香前往男方老家探視一事，如被告
            所言，男方父母並未阻止其探視，女方卻將原告母親所說之小孩未在樓
            下雜貨店當場，硬扭曲為不在家，係有意阻止其探視。女方所謂前來探
            視小孩，從來不曾事先聯絡，而且只要被告一現身而未看見小孩，就說
            男方不讓其探視，從而吵鬧或報警。原告稱卓美香「所言不實在」，意
            指女方所謂阻擋其探視一事不實在，而女方今日卻斷章取義，移花接木
            ，竟謂原告否認卓美香前去一事。原告父親前去白河辦事，一起帶小孩
            出去，乃預定之行程安排，被告從未通知何時前來，又怎能故意指責無
            法遂其所願？
          被告所稱八十九年七月十三日探視受阻報案一事，所稱警員記事內容，
            係其到警察局備案，向警員陳述之片面之詞，事實不知來自何處？所謂
            有一男子拿起椅子往外丟並稱不讓其進入住所。男方當時不在家，該男
            子亦非男方父親，否則女方怎不指認？而男方家並無其他男子，故應為
            不相干之外人所為，而且應與被告前來無關。被告含糊其辭，純係移花
            接木。至於其擬強行帶走小孩遭到原告父親拒絕一事，事實過程如何，
            由於原告並不在場，無從說明。
  （二）關於子女親權行使之歸屬部分：
      (1)按夫妻離婚者，對於未成年子女權利義務之行使或負擔，依協議由一方或雙
        方共同任之，未為協議或協議不成者，法院得依夫妻之一方、主管機關、社
        會福利機構或其他利害關係人之請求，或依職權為子女之利益酌定之，民法
        第一千零五十五條第一項定有明文。所謂監護，除生活保持外，尚包括子女
        之教育、身心之健全發展及培養倫理道德等習性在內。故父母離婚者，法院
        依兒童福利法第四十一條第一項規定，為兒童酌定適當之監護人時，應考量
        兒童之最佳利益。除應斟酌父母兩造之經濟資力外，尤應審酌子女之意願，
        並兼顧父母智識程度、職業、人格品性、將來環境、監護能力、親子關係、
        子女多寡及以往照顧兒童之態度等一切有關情況，通盤加以衡量，以符維護
        兒童身心健康、促進兒童正常發展、保障兒童福利之目的，最高法院八五年
        度台上字第一０六一號判決參照。
      (2)原告為德國漢諾威大學機械工程博士，任教於高雄應用科技大學，每週上課
        時數為九小時，時間充裕能照顧子女，現在原告更因亭叡已經上國小就讀，
        乃搬回台南後壁鄉老家居住，父女有相當長的相處時間，加以原告之父母從
        小幫忙照顧亭叡長大，亦能幫助原告照料亭叡的生活起居。
      (3)原告父代母職長達八年，無論在經濟能力、智識程度、職業、人格品性、、
        監護能力、親子關係等都非常適合監護子女，而且從亭叡現在品學兼優、快
        樂健康成長的狀況，正是原告適合照顧長女亭叡的最好證明。反觀被告與亭
        叡之互動極差，當不適合照顧亭叡。
      (4)反觀被告，雖偶有探視亭叡之舉動，但多年來，對亭叡的教養費用卻是未曾
        支付分文，足見被告實無照顧子女之意願，更有甚者，被告明知其未實際照
        顧子女，卻仍故意在申報所得稅時申報長女亭叡的寬減額，意圖減免稅負。
        原告屢次對扶養費及報稅問題通知被告處理，被告均置之不理，由其此種不
        願付出卻要享受好處的行徑即可知被告根本毫無愛護長女亭叡之心。
      (5)綜上說明，從子女的最佳利益觀點考量，應酌定原告為子女之親權行使人。
  （三）關於扶養費部分：
      (1)按依民法第一千零五十五條第四項請求為子女之利益「酌定權利義務行使負
        擔之內容及方法」，命未行使負擔權利義務之一方給付子女將來扶養費用，
        屬非訟事件法第七十一條之六及民事訴訟法第五百七十二條之一之附帶請求
        。按法院依民法第一千零五十五條之規定，為酌定時，得依聲請或依職權命
        一次給付或分期給付扶養費，分期給付遲誤一期履行者，其後之期間視為亦
        已到期，非訟事件法第七十一條之六第一項、第二項有明文規定，且父母對
        於未成年之子女，有保護及教養之權利義務；而負扶養義務者有數人，且其
        親等同一時，應各依其經濟能力，分擔義務；又父母對於未成年子女之扶養
        義務，不因結婚經撤銷或離婚而受影響，民法第一千零八十四條第二項、第
        一千一百十五條第三項、第一千一百十六條之二有明文規定。
      (2)本件兩造子女賴亭叡權利義務之行使及負擔既應由原告任之，則被告基於身
        份關係所生對賴亭叡之扶養義務，當不因此而免除，依九十年台灣地區家庭
        消費概況，平均每人每月消費支出最低所得組為一萬一千七百百十一元，最
        高所得組為一萬九千九百八十二元，以兩造的職業及資力應屬最高所得組，
        換言之，每人每月之消費支出應屬二萬元，爰請求被告應負擔賴亭叡之每月
        之扶養費用一萬元，並按月於每月五日前交付原告代為管理支用。
  （四）關於原告已支付扶養費用之請求返還：
      (1)按無法律上之原因而受有利益，致他人受損害者，應返還其利益，民法第一
        百七十九條規定甚明。本件兩造之女賴亭叡至民國八十五年九月二十一日出
        生迄今皆由原告獨力扶養，則原告獨力扶養長女，使被告無法律上原因而受
        有未負擔該段期間扶養費之利益，並致原告受有支出該段期間扶養費之損害
        ，被告自應返還該利益。
      (2)過去八年來原告支付扶養費用之項目及金額，說明如下：
        1.就讀幼稚園三年之費用：包含註冊費（每學期七千元）及月費（每月三千
          三百元），每年約五萬三千六百元，合計十六萬零八百元。
        2.才藝補習部分：就讀山葉音樂教室（幼兒班結束），每期三個月共二年時
          間，每期費用四千四百一十元，但因原告遺失第一期的上課資料，所以僅
          請求七期的學費，共三萬零八百七十元，另繪畫班費用，但因尚未找到相
          關單據故暫不為請求。
        3.醫療及健保費用：粗估計約十萬元。
        4.媬姆費用：亭叡一到四歲每月的媬姆費用以一萬五千元計算，計七十二萬
          元。
        5.生活費用：衣食生活費部分，在嬰幼兒時期之衣食生活費乃花費最大之階
          段，基於舉證上之困難，爰依所得稅法之扶養親屬免稅額每年七萬四千元
          為標準計算，合計共五十七萬元。
        6.前開一至五項，合計共一百五十八萬一千六百七十元，被告應負擔之比例
          為二分之一，亦即為七十九萬零八百三十五元。
  （五）綜上所述，爰提出戶籍謄本一份、高雄地院八十七年度婚字第一一一四號民
        事判決影本、台灣高等法院高雄分院八十八年度家上字第一五一號民事判決
        影本、最高法院八十九年台上字第二一九七號民事裁定影本、台灣台南地方
        法院九十年度簡易字第一七○七號刑事判決影本、台南地檢署檢察官九十一
        年度請上字第四一號上訴書、台灣高等法院台南分院九十一年度上易字第三
        七八號刑事判決書影本、行政院主計處九十年台灣地區家庭消費概況資料、
        幼稚園學費之費用影本、就讀山葉音樂教室資料影本、台灣台北地方法院民
        事九十年家護字第一三七號內，民國九十年六月四日於台北地方法院家是第
        一法庭開庭之筆錄影本一份、遭退信影本二件、被告於民國八十六年七月三
        十日家信影本、所得稅申報資料影本、景文技術學院於八十九年爆發弊案相
        關資料影本、九十年五月十二日及同月十九日攜長女與被告會面情形之存證
        光碟片、九十年四月二十四日台北地方法院家事法庭筆錄影本、兒童手冊就
        醫紀錄節本影本、八十九年一月六日中國時報剪報、九十年七月二十五日自
        由時報剪報為證，並聲明請求(1)請准原告與被告離婚。(2)兩造所生之女賴亭
        叡權利義務之負擔與行使由原告任之。(3)被告應自民國九十三年三月二十三
        日起至賴亭叡成年之日止，按月於每月五日前給付賴亭叡之扶養費用新台幣
        壹萬元整予原告代為管理支用，如有一期遲誤履行其後之期間視為亦已到期
        。(4)被告應給付原告新台幣七十九萬零八百三十五元及自起訴狀繕本送達翌
        日起至清償日止按年息百分之五計算之利息。(5)訴訟費用由被告負擔。
  二、被告抗辯：
  （一）關於離婚部分：
    　(1)原告主張本件兩造之婚姻已生破綻且無回復之希望，因被告自八十五年年底
        返回台北教書後，即未曾表示願與原告同住，亦未表示願於寒暑假期返回南
        部與長女賴亭叡共同生活，換言之，兩造分居之事實已經長達七年有餘，且
        雙方互不來往，形同陌路，婚姻關係誠摯相愛之基礎已蕩然無存，婚姻所生
        之破綻已無回復希望，任何夫妻處於同一境況，均將喪失維持婚姻之意欲，
        應認符合民法第一千零五十二條第二項所稱難以維持婚姻之重大事由云云，
        惟被告否認之，且查原告曾於八十七年間以同一事實理由，向台灣高雄地方
        法院提起離婚之訴，業據一、二審法院判決駁回原告之訴，並經最高法院裁
        定駁回上訴確定在案，此有原告起訴狀所附原證物二、三、四號一、二審民
        事判決及三審裁定可稽。依民事訴訟法第四百條之規定應有既判力，原告不
        得再以同一事實及法律關係更行起訴，是原告以該同一事實及法律關係提起
        本件離婚之訴，應屬無理由。
      (2)原告於九十年一月二十六日傷害被告及毀損被告手機之事實經過：
        九十年一月二十六日（大年初三）十五時三十分左右，被告到上茄苳公婆家
        看亭叡。抵達時，公婆家店面（公婆家開設雜貨店）空無一人，被告站在門
        口等待（因有太多次經驗被趕、被辱罵、甚至被推倒，故不敢貿然進入，公
        公自屋內走至店面，被告向他表示想看亭叡，然公公拒絕，過了一會兒，原
        告自屋內走至店面，一見被告未發一語，即一手抓頭髮、一手毆打被告的頭
        部及臉部，並揚言「我告妳離婚不成，我要打到妳告我，以遂我離婚的心願
        」，由於原告身高一八五公分，被告根本毫無反抗餘地。公公亦在一旁鼓譟
        ，「離了婚孩子就給妳，不離婚就別想看小孩」。一陣劇痛下，被告連忙跑
        到馬路邊，原告又追至馬路邊，被告一面央求不要打我，一面以手保護頭部
        ，並告訴原告，我只是想看看亭叡，並無惡意（原告毆打我已非首次）。拉
        扯中被告掙脫後，跑到車上（車子停在隔鄰處馬路邊），拿起手機欲撥號報
        警求助，然在情緒不安下，一時撥不通，又在隔鄰處騎樓邊重撥。原告見狀
        ，搶走被告的手機（手機被丙○○搶走之地點，位於面對公婆家右鄰之騎樓
        及馬路間，公婆家與右鄰間有一小巷）。因此，被告只好跟著原告到公婆家
        店門口，被告向原告表示：「請將手機還我，我馬上離開」。但丙○○不但
        不還被告且以腳踩、用力丟擲、並以玻璃酒瓶敲擊手機，致手機毀壞無法使
        用。被告氣憤下，只好至當地派出所報案，抵達時被告向員警表示，丙○○
        毆打被告、及毀損被告的手機。俟後，由二位員警陪同被告至公婆處，丙○
        ○在員警面前亦表示不給被告看小女，員警亦告訴被告，雖是員警亦沒有權
        力可要求丙○○讓被告探視小女。公公表示被告戶口不在上茄苳，上茄苳不
        是被告的家，不准被告進入，如被告強行進行，他要告被告非法侵入。被告
        在孤立無援下回答，「即使警察在現場，我也見不到女兒，法律在那裡？公
        理正義在那裡？難道我永遠無法見到我女兒？就算你告我非法侵入，我仍想
        見我女兒」。於是試著進入，然丙○○以其身體抵擋，即使被告繞道而行，
        亦無功而返，且公公見狀，馬上將鐵門拉下。被告只好在員警的勸導下傷心
        的離開公婆家。在無奈情況下，被告只好與員警至後壁派出所備案，員警表
        示必需有驗傷單才可報傷害案件。經沿途問路才輾轉找到嘉義榮民醫院，然
        嘉義榮民醫院工作人員表示，該院只有乙種驗傷單，無甲種驗傷單，而甲種
        才能報傷害案件。隨後被指示至嘉義省立醫院，然嘉義省立醫院工作人員表
        示，當天是大年初三，只看急診病患。不得已，被告只好再次至後壁派出所
        說明此情形，員警表示，可先報毀損案件，傷害案驗傷後再說。被告回到高
        雄已是深夜，乃直至高雄醫學大學附設中和紀念醫院（簡稱高醫），嘗試著
        詢問高醫是否願意幫被告驗傷，結果值班醫師及護士願意幫被告驗傷。次日
        ，至高雄的派出所報案，起初高雄的派出所要求被告須回到後壁派出所才可
        報案。然猶記高醫的護士說過，可以在高雄報案，故在堅持下，高雄的派出
        所才受理，唯其將傷害案轉至後壁派出所與毀損案併案處理。多年來被告遭
        受不平等對待，致一直無法親自扶養親生女兒，連探視亦遭受百般阻擾，且
        每次探視小女，總是曠日費時（自北搭機南下，再輾轉至台南縣後壁鄉上茄
        苳），娘家的人也總會擔心被告的安危，若有友人或警員陪同，亦不一定緩
        和而得以探視到小女，遂下決定正式報案，望由司法主持公道，丙○○也可
        由此事件獲得成長，讓他知道拳頭不能解決問題。原告又主張九十一年一月
        二十六日被告至台南縣後壁鄉嘉民村上茄苳一五二之一號被告老家藉口欲探
        視女兒，誣指原告對其為傷害及毀損其手機並提起刑事告訴等情，為被告所
        否認，因如無相當證據可據以合理懷疑原告有此犯行，檢察官當不會提起公
        訴及上訴。只因告訴人及檢察官之舉證，尚未達法院認定被告丙○○確實有
        罪之標準，法院始判決丙○○無罪。查本件被告既有受傷及手機毀損，依法
        提出告訴，乃正當權利之行使，故尚難以此即認兩造間有難以維持婚姻之重
        大事由。從而，原告之請求，亦屬無理由。(3)被告與原告從婚後至今相處過
        程如後：
  　　　1.兩造經媒妁之言，交往一年後於八十三年十二月十二日結婚。結婚前，原
          告在員林大業工學院擔任副教授，被告在台北景文技術學院擔任講師。當
          時雙方均認為學校講師上課時數少，假期又比一般公務員多寒暑假（合計
          約有四個月），為已婚婦女之最佳職業，因此決定，婚後被告繼續擔任教
          職，希望將來能到南部學校找到講師之工作，或原告到北部學校找到副教
          授之工作，以便團聚。在此之前，被告繼續住台北，週末及假期，則回南
          部與原告團聚，原告亦可北上與被告相處，雙方於八十三年十二月十二日
          結婚至八十五年九月二十一日生下小女前，均依此模式生活，彼此感情融
          洽，相安無事。
        2.八十五年九月二十一日被告產下一女即賴亭叡，產假期間嬰兒由被告自行
          照顧，原想產假結束後將小女帶回北部，白天由褓姆照顧，晚上親自照顧
          ，並已尋得一理想褓姆，但原告則堅持由公婆照顧，被告為維持家庭和諧
          ，無奈下只有忍痛答應將小女交付公婆照顧，公婆照顧期間，被告每週均
          自北南下，探望照顧小女。當時原告亦承諾寒假、暑假將小女帶回高雄一
          家三口團聚。
  　　　3.八十五年十二月三十一日當天學校開始放寒假，約有二個月，被告獨自開
          車自北南下至公婆處請求將小女賴亭叡帶回高雄，以便與丙○○一家三口
          團聚（因丙○○已調至當時之高雄科學技術院任教，居住在高雄市），但
          公婆以小女換環境將不易照顧為由斷然拒絕，因公公口出三字經辱罵被告
          ，並表示小孩為賴家子孫，媳婦只是娶來傳宗接代，被告在傷心之餘回到
          高雄丙○○住處，望能尋求幫助以便將小女接回一家團聚，但丙○○亦因
          其父母反對而反對，此為雙方爭吵之起因。八十五年十二月三十一日至八
          十六年二月，被告多次與丙○○溝通，期望能帶回小女賴亭叡至高雄與賴
          榮哲一家團聚，眼望寒假將結束，但始終未能如願。
        4.八十六年二月十四日被告在丙○○住處同居時，丙○○提出離婚要求，並
          寫下離婚同意書，要求被告簽名同意離婚，被告因雙方並無離婚之理由而
          婉拒。八十六年二月二十三日丙○○又再要求離婚，被告仍婉拒，即遭受
          丙○○出手毆打，丙○○並去電被告娘家（當時為被告妹妹接聽），原告
          揚言「我打了你大姐，你叫你老母、叫你大哥來」。無奈下，被告只得報
          案請求協助。被告因被逼離婚、又被毆打，而且次日需返校上課，因此於
          同日下午，離開丙○○住所返回台北。丙○○曾於高雄地方法院及高雄高
          分院提出之離婚訴訟中，一開始（前案一審、二審）堅決否認他毆打被告
          之事實，當時要求被告舉證，因原告知道被告在八十六年二月十四日當日
          並未驗傷。最後經前案二審法官詢問才承認曾揚言「我打了你大姐，你叫
          你老母、叫你大哥來」。
        5.八十六年三月二十三日被告由其娘家大嫂鮑美利陪同至上茄苳公婆家，然
          原告在大門口破口大罵，並多次將被告推倒在地，並拒絕讓被告進入。當
          晚，丙○○由公婆家去電被告娘家，辱罵家兄。八十六年三月二十四日至
          八十六年三月二十七日丙○○多次去電被告任教之學校，強行要求人事室
          職員，將小女之健保轉換至丙○○任教之學校。（小女自出生起，健保原
          加保於女方任教之學校）。八十六年三月三十一日清晨，被告自台北搭機
          至嘉義，輾轉至上茄苳公婆處（被告曾於八十六年三月三十日告知丙○○
          ，次日將至上茄苳公婆家探望），但大門深鎖，苦候多時。事後，才得知
          公婆已帶小女前往高雄市原告住處，被告不得已自己返回台北；俟後得知
          ，原告已於八十六年三月二十八日搬家（自高雄市○○○路一○八號七樓
          之一搬至高雄市○○○路一二○號六樓之一），然未曾通知被告。此事由
          原告自承從未給過被告其新住所鑰匙可證。八十六年四月二日，被告前往
          高雄市○○○路一二○號之一原告新住處，但原告及公婆拒不開門，（大
          廈管理員以電話聯絡後，表示有人在家，但不同意被告進入）。不久，原
          告請其四舅出面，將被告帶至四舅家商談，被告表示，如被告對公公有禮
          貌不週之處，願向公公道歉，而原告則要求，須岳母及被告長兄帶被告至
          上茄苳公婆家道歉，被告恐引起娘家與夫家衝突，婉拒原告要求，雙方和
          解不成，被告始終無法進入高雄市○○○路一二○號之一原告新住處。
        6.此事由前案一審在八十八年六月二十五日筆錄，第三頁倒數第四行至第四
          頁第六行中寫到。原告新住所的大廈管理員李賢才於離婚訴訟一審到庭證
          稱：「…雙方我都認得，我印象很深刻，甲○○來過三次，她第一次來說
          要找丙○○，…我讓她上去，不久丙○○就打對講機下來，說我不負責任
          ，怎麼讓人上去，我說她是你太太，他說你要通報我才行，不久陳小姐就
          紅著眼睛哭著下來，所以我印象很深刻，第二次陳小姐又來，我就先打對
          講機上去，是丙○○的媽媽接的，也沒讓她上去，第三次陳小姐又來，說
          要看小孩，我就讓她上去，不久她又紅著眼睛下來」等語可證。
  　　　7.八十六年四月二十七日，被告在娘家大嫂鮑美利陪同至上茄苳探視小女，
          婆婆見到被告，即將小女抱進屋內，公公則不准被告進入屋內，並鼓譟離
          婚，原告亦再次要求離婚，並將先前被告給婆婆之小女養育費六千元塞入
          車內退回。此在八十八年十二月三十一日筆錄中寫道，法官問：「為何要
          退還六千元？」，上訴人（即原告）答：「被上訴人（即被告）拿的六千
          元，誰知道要做什麼的，我（即原告）如不還她（即被告），怕以後被她
          『ㄎㄧㄚ』（台語」。八十六年九月十一日原告委託李佳翰律師，協談離
          婚。八十六年九月二十一日小女生日，被告請求李佳翰律師，代為說項，
          原告終於答應被告探視小女，被告由娘家二哥陳宗欽陪同，至上茄苳探視
          小女。八十六年九月二十二日原告竟將被告前一日帶至上茄苳之禮物及給
          小女之食物、用品，以快遞退回女方。
        8.在原告所提出之離婚訴訟中，原告一再向法官陳述被告未出資扶養女兒，
          當被告向當時承審法官陳述：（一）被告至公婆家探視小女並留下六千元
          ，而於八十六年四月二十七日再度探視小女時，卻遭原告硬將六千元養育
          費塞入車內退回之情形；（二）被告於八十六年九月二十一日（小女生日
          ）帶禮物及給小女的食品、用品探視小女，但隔日卻被丙○○郵寄退回；
          但此二事丙○○一開始均否認被告曾留下六千元給小女之養育費，俟後才
          承認被告曾留下六千元、及退回給小女之食品、用品。八十六年十月三日
          至十月八日，原告多次來電要求被告離婚，並於八十六年十月八日去電被
          告服務學校校長（校長不在），告知秘書，要求被告離婚，態度並不友善
          。八十六年十月十日，被告與娘家二哥至上茄苳，探視小女，二哥表達望
          婚姻仍能圓滿，然原告態度堅決執意離婚。八十六年十一月一日，被告由
          么妹陳文齡陪同，至上茄苳探視小女，婆婆拒絕被告探視，公公則表示「
          離了婚，才讓你探視」，被告不得已向白河分局請求協助，員警表示，此
          為家庭糾紛，警方不便干涉，被告始終無法探視小女。
        9.八十七年二月二日，被告至高雄市○○○路原告新住處，原告在家，但拒
          不開門，被告無奈，請鎖匠來開門，鎖匠到達後，原告出面阻止鎖匠開門
          ，被告不得已，以電話向管區派出所報案，管區警員到達現場後，勸解了
          事。同日下午，至上茄苳探視小女，未獲准探視。二月三日至二月四日，
          再次至上茄苳探視，在百般羞辱中，謹讓被告看半小時。八十七年二月六
          日，被告前往上茄苳探視小女，又被拒絕，並被百般辱罵，不得已向白河
          分局請求協助。警員到場，表示「孩子應讓人家看」，公婆不得已同意被
          告探視，但警察一離開，公婆更加氣憤，隨即將小女抱走。八十七年十二
          月，丙○○向法院提出申請離婚，經一審、二審及三審，均判決丙○○敗
          訴。在訴訟中丙○○提出許多不實指控，並為贏得訴訟，請來證人作偽證
          ，茲將敘述於後10.在原告所提出之前審離婚訴訟一審時，證人（李孔雀）
          曾到庭作證，即被告曾於八十八年五月二十八日晚間至原告新住處，而被
          拒絕之情形。然二審時，原告卻找來證人即管理員陳其盛，反說證人（李
          孔雀）虛偽陳述，最後證明丙○○作偽證。本事情之經過如下：八十八年
          五月二十八日晚間，被告由友人李孔雀及被告胞兄乙○○陪同前往丙○○
          住所，經管理員陳其盛通報住戶後，住戶問管理員，來者何人？管理員回
          答：「看閉路電視就知道」，住戶由閉路電視發現來訪者為被告後立即掛
          斷電話，管理員再打電話時，住戶即不再接電話，因此被告始終不能進入
          原告新住所等情形，已據證人李孔雀結證在案，然丙○○提出上訴時，竟
          然誣稱李孔雀虛偽陳述作偽證，同時原告邀請其管理員陳其盛出庭，謊稱
          丙○○並不在家（丙○○當時為該大廈管理委員會主任委員），然陳其盛
          在訪客登記簿卻親筆記載「住戶未同意，故不准放行」，丙○○又當庭懷
          疑此部分文字係被告要求記載，但管員陳其盛已當場坦誠「沒有人要求，
          是我個人意思這樣寫的」。八十八年五月二十九日，被告再次造訪原告新
          住所，管理員告知不在。俟後，被告若再造訪原告新住所，管理員均告知
          原告不在。
        11.在丙○○所提出之離婚訴訟中，一開始丙○○誣控，被告向伊（指丙○○
          ）要求給付五百萬元，並要求將所購房屋贈與被告，始願辦理離婚登記。
          然在八十八年八月十一日原告向法院提出之證物錄音帶中曾提及在八十七
          年一月九日的電話對話錄音：被告：…我（甲○○）都不跟你要求孩子任
          何一點錢，我自己養她（賴亭叡）。被告：你逼我（甲○○）離婚。…
          被告：好，…我大概寫說…離婚協議書，…女方將放棄要求男方付孩子的
          撫養費，教養費用。」等語。可見，丙○○早在八十七年一月九日即明知
          被告在乎的是女兒而非金錢，然其為求離婚上了法院卻誣控被告要求給付
          五百萬。反倒是原告，同意小女歸被告扶養，他將不聞不問。此由錄音帶
          中原告說：「小孩子妳帶去養，妳不要跟我囉囉嗦嗦，我不去看也不要緊
          。」等語可證。
    　　12.八十八年十一月八日，被告由卓美香女士陪同，前往上茄苳公婆家探視小
          女，抵達時，婆婆表示小女不在家，但小女卻自己由樓上下來，被告在喜
          出望外下，取出玩具與小女一同玩耍，數分鐘後，公公即騎機車將小女強
          行帶走，從抵達到公公帶走小女，前後約十五分鐘。被告傷心駕車離開時
          ，婆婆更將玩具塞入車內，表示不需此物，卓美香乃代被告將玩具放在店
          內櫃檯上（婆家當時經營雜貨店）後離開。此事經原審二審法官在八十八
          年十二月三十一日出庭時詢問，公公承認此舉。事實如下：法官詢問賴仲
          雄（公公）：「被上訴人（被告）曾陳述要去看小孩，但你將小孩帶去白
          河？」公公答：「…要去白河補貨，小孩要跟著去玩，我就帶小孩一起去
          」。接著又詢問卓美香女士出庭作證，法官問：「今日來本院有何事？」
          卓美香答：「今日來作證，我在今年十一月間去賴家兩次，第一次去賴榮
          哲不在家，我和甲○○進屋要看小孩，賴母說小孩不在，結果小孩卻自樓
          梯走下來。第二次我又和甲○○去上茄苳，丙○○有在家，但不讓我們進
          去，怕我們是為了要去做證。」，丙○○則反說卓美香：「所言不實在」
          。換句話說，公公已承認女方至上茄苳探望小女時，公公將小女帶離開，
          然丙○○卻反說卓美香女士所言不實在。八十八年十一月二十七日，卓美
          香女士陪同被告至上茄苳探視小女，抵達時，原告站在門口，不准被告進
          入，並破口大罵被告及娘家母親及大哥，並表示不准卓美香站在賴家騎樓
          內，被告不得已留下給小女之食品及玩具後離開。八十八年十二月三日，
          開庭時原告在法院大罵被告的種種不是。法官勸被告與原告協議離婚，亭
          叡可歸被告，被告回以將考慮。八十八年十二月十七日，開庭時原告所聘
          請律師李佳翰說：「被告（甲○○）及李孔雀作偽證」，意指「八十八年
          五月二十八日李孔雀（何媽媽）陪女方至男方住處，但當時男方根本不在
          」，隨後，請原告住宅之管理員陳其盛出庭作證，等被告拿出訪客登記簿
          ，陳其盛才無言以對。八十八年十二月三十一日，出庭當日法官勸被告離
          婚算了，當場同意寫下離婚協議書，賴亭叡歸女方監護，雙方約定於八十
          九年一月三日，至戶政事務所辦理登記。八十九年一月二日，李佳翰律師
          來電，提醒隔日（八十九年一月三日）至戶政事務所簽名登記離婚，被告
          告知李佳翰律師，請男方將小女帶至戶政事務所，以便被告帶回照顧，並
          同時辦理小女戶口轉移。八十九年一月三日，被告先至高雄市前鎮區戶政
          事務所申請新的戶口名簿，以便辦理小女之戶口轉移，復又趕赴高雄市左
          營區戶政事務所，然原告並未帶小女賴亭叡前來，當時原告要求被告先行
          登記離婚，但被告因以前原告曾答應被告可於寒暑假期間自行照顧小女，
          俟後，原告沒守信用又反悔，故登記不成。八十九年六月二十九日，台灣
          高等法院高雄分院判決，原告二審敗訴。
        13.八十九年七月十三日，被告心想一審、二審，原告均敗訴，應會口服心服
          ，讓被告探視小女。然事實不然。早上被告由張孟宜陪同，前往上茄苳探
          視小女，抵達時，向婆婆表示想探視小女，並想帶回小女親自照顧，婆婆
          表示不同意，除非離婚。等候一段時間，見公公騎著機車，帶小女自外返
          家；被告見到小女，拉著小女的手，想與其親近、說話；然公公見狀，隨
          即擋在小女與被告中間；婆婆向公公表示，將小女帶進去洗澡，公公聞言
          ，馬上將小女帶進去浴室。被告向公婆表示，想親自幫小女洗澡，然公婆
          嚴以拒絕。無奈下，被告站在門外等候，過了幾分鐘，見公公自浴室出來
          ，向被告表示：「離了婚，妳不但可見到孩子，而且孩子可讓妳帶走。」
          經過片刻，被告見小女仍獨自一人在浴室內，被告又向公公請求：「亭叡
          一人在浴室，只有四歲的小孩不會洗澡，讓被告進去幫她洗。」然又被拒
          絕，婆婆在旁表明，不讓被告接近小女。即使被告百般懇求，仍被拒絕。
          無奈下，只得向白河分局請求協助。初時，員警表示，此乃家務事，無法
          給予協助，經被告懇求，有一位員警（他不願表示姓名，但似乎姓謝）感
          謝他同意陪同被告至公婆住處。抵達公婆家，即見一張鐵椅，自公婆住家
          騎樓處向被告丟擲而來，幸被被告見狀躲開。被告再次向公婆表示想探視
          小女，並想將小女帶回扶養。然公婆卻再三表示，離了婚，孩子就給妳帶
          走，並不許被告進入屋內，妳也不可進入。雖經員警出面，也只能遙望小
          女，然員警亦告訴被告：「若公婆不讓妳進入屋內，妳也不可進入。即使
          員警至賴府查戶口，若賴家人不許員警進入，員警亦不可進入，否則為非
          法進入民宅。」被告見狀無法順利探視小女，更別說將小女帶回扶養，在
          此情況下，經友人的勸導只得傷心的離開。
    　　14.在八十九年十月十七日離婚官司三審定讞後，被告因思女心切，又多次探
          望小女，然於九十年一月二十六日（農曆正月初三）被告到後壁鄉公婆處
          探望小女，原告一見被告來到，即毆打被告，並揚言「我告妳離婚不成，
          我要打到妳告我，以遂我離婚的心願」，俟後雖經檢察官提起公訴，雖有
          驗傷單、毀損物，但無人證，駁回檢察官之訴，原告益形囂張。
        15.多年來原告不許被告進入其新住處，亦無法見到小女。被告曾多次至公婆
          處，但公婆及原告均不許被告進入，自無法探望亭叡，更別說親自扶養。
          即使見到亭叡，亦在百般羞辱、或阻擋、或遙望、或推倒在地，甚至被毆
          打下，或五分鐘或十分鐘，隨公婆及原告之情緒決定是否可探視亭叡。
      (4)關於申報綜所稅事宜：
        1.原告早於民國九十一年七月二十九日即知國稅局復查決定書之內容，之後
          卻仍寄發數封存證信函至被告服務學校，被告並於九十二年一月七日、九
          十二年三月二十日、九十二年十二月三日寄發數封存證信函說明，並請原
          告改投台北縣新店市○○路○段三○○號一樓，好言相勸但原告仍不為所
          動而一意孤行；且由被告之去函可知，被告重視親情婚姻之心、期待成全
          之意、靜侯佳音之情，但一如往昔仍石沉大海，原告貴為副教授，應知尊
          重被告應有之義務權利。今原告復於貴院一再重提所得稅之事，故意漠視
          高雄市國稅局去函之說明「子女由夫妻一方列報免稅額均不生增減本件應
          納稅額之效果，是已無區分扶養親屬免稅額應由誰扶養之必要」，被告謹
          此說明，期盼庭上了解事實真相。
        2.中華民國九十一年七月二十九日財高國稅法字第○九一○○四○四三二號
          之財政部高雄市國稅局綜合所得稅復查決定書，內文有「三、……。至夫
          妻分居，應納稅額申請分別開單，依首揭函釋，應歸戶合併計算全部應納
          稅額，再依個人所得總額占夫妻所得總額比率計算，在同一申報戶計算應
          納稅額時，申報戶內各項可依法減免、扣除之數額均已核認，子女由夫妻
          一方列報免稅額均不生增減本件應納稅額之效果，是已無區分扶養親屬免
          稅額應由誰扶養之必要，併予敘明。……局長鄭宗典」。
      (5)關於書立離婚協議書一事：
        被告一直想維持婚姻，也想要養育女兒，在八十八年十二月三十一日前案準
        備程序結束時，被告行至一樓，將要步出法院，因原告向黃科瑜法官表示若
        被告同意離婚，願將女兒之監護權歸被告，受命法官接受原告之要求，由法
        警通知被告回到二樓法庭協議，法官述及民法相關規定將有所修訂，即分居
        五年夫妻離婚將可成立，規勸女方不要一意孤行，終至婚姻小孩兩無，勸被
        告是否可考慮把握此機會訴外和解辦理兩願離婚，也因而促成離婚協議書產
        生。由此可知法官熱心幫助原告，而原告卻因敗訴而質疑判決公平性，任意
        詆毀且誣稱法官與被告律師昔日曾是同事關係，經求證被告的前案委任律師
        ，其與黃科瑜法官並無同事關係，原告信口開河、無中生有，辜負了法官對
        賴博士的厚愛。黃科瑜法官因全程了解協議離婚之始末，故於判決書上曰「
        ……，上訴人（即原告丙○○）表示若兩造離婚願將小孩之監護權歸被上訴
        人，本院受命法官（黃科瑜法官）乃勸被上訴人（即被告甲○○）是否可考
        慮把握此機會訴外和解辦理兩願離婚，……，上訴人之訴訟代理人主張，被
        上訴人已書立離婚協議書又反悔，不辦理戶籍登記，此種行為應構成判決離
        婚之理由云云，尚非可取。」故原告謂「女方當初在高雄法官面前，……，
        博取法官同情進而促成協議。……。」並非事實。綜上說明，被告之所以簽
        立離婚協議書實因，在維持婚姻、養育女兒不能兩全的情況下，所作無奈的
        選擇，原告主張被告已簽立離婚協議書，而謂「被告無意婚姻」並非事實。
  　　(6)被告在法官協力下，才得以探視到小女之經過：
    　　自九十年一月二十六日後，被告因被原告毆打至高醫驗傷後，社工人員即主
        動與被告連絡，經多次訪談，遂於九十年三月向台北地方法院提出暫時保護
        令之申請，九十年四月三日為首次開庭日，當日正好為春假期間，因被告必
        須出國執行國科會研究計畫遂向法官請假；九十年四月二十四日為第二次開
        庭，法官對於被告九十年四月三日未親自出席非常不滿，直說暫時保護令乃
        為緊急狀態時所用，遂將暫時保護令改為普通保護令。同時法官亦一再要求
        丙○○，甚至以「要將小女之監護權收回社會局所有」之情況下，丙○○才
        勉強答應，女方可探視小女，遂定每星期六早上十點至當日下午五點，女方
        前往高雄應用科大門口探視孩子（女方可帶孩子到附近商店）。俟後六次探
        視過程茲將敘述於後。這六次女方與小女的會面，無論在會面時間的長短、
        會面地點的選擇，均由男方決定，每當女方好不容易與小女較為親近時，男
        方及公婆即以小女不可流汗、小女要喝水…為由，將小女帶離開；且枉顧法
        官要求，未到五點即帶走小女，即便女方不斷請求並提醒男方「法官說我可
        以看到五點」，男方亦置之不理。男方亦從不理會女方想與小女有好品質相
        處之請求，每次會面女方只能像個跟班似的在旁陪著走路；這六次每次公婆
        均同時出席，公婆中午有午睡習慣，遂常影響女方與小女會面時間。女方與
        小女的會面，一見面小女均對女方懷有敵意，如言語中以「妳走開」、「妳
        不要跟著我」、「妳從小就丟下我不管」、「只要給妳看六次就好」、「不
        用看到五點」、、甚至說「妳不是我媽媽」、或對著男方要求「不要讓這個
        媽媽跟」；且女方與小女若有較親近之舉動，小女均會轉眼看公婆或男方，
        幸而女方若有機會與小女停下來相處一段時間（如畫畫、玩遊戲），便較能
        消除小女之敵意，甚至小女與女方相處的極為融洽。茲將台北地方法院於審
        理期間見面的六次情形（九十年四月二十八日、九十年五月五日、九十年五
        月十二日、九十年五月十九日、九十年五月二十六日、九十年六月二日），
        加以敘述如下：
  . 　　1.陳述九十年四月二十八日︵第一次週六︶見到小女之經過：
    　　　早上十點整，雙方至男方任職之學校大門口會面，男方、小女與公婆搭乘
          計程車一齊出席，下車後公婆二人二機同做錄影。女方則由家妹陪同，家
          妹並帶其子一齊開車出席（因家妹主修幼兒教育，當時任教於正修技術學
          院幼兒保育系講師並兼任該校附設實驗托兒所所長，較了解兒童心理，可
          協助女方與小女之會面、家妹之長子與小女可一同玩耍，以增加彼此的互
          動關係）。雙方見面後，男方表示要先至金石堂買貼紙給小女，故女方同
          往，之後女方拿出事先準備的背包給小女當見面禮，小女對背包似乎充滿
          了好奇心，想看卻又不願接受，雖經女方的鼓勵收下，但小女一直看著男
          方及公婆，最後仍沒有收下。女方原希望將小女帶往家妹任職學院之附設
          實驗托兒所（托兒所內有遊樂場所，中午亦可讓小女休息睡覺），然男方
          主張至高雄市科博館，家妹邀請男方及公婆可搭家妹的車一同前往，但男
          方拒絕，遂各自前往科博館，抵達科博館時約十一點，男方即表示小女早
          上五點多即起床，中午必需休息。在科博館內小女對館內的科學儀器似乎
          並不好奇，但對溜滑梯卻深感興趣，於是女方便與小女一起玩溜滑梯，當
          玩得正開心時，婆婆表示小女不可玩得太激烈，否則會流汗、室內吹冷氣
          會感冒，男方亦阻止小女不要再玩耍。不到十二點婆婆即一直向小女表示
          ：「妳累了吧！回家」，因小女仍興致高昂，故於科博館內先行用餐，餐
          後婆婆趴在餐桌上睡覺；女方與家妹拿出原準備好的玩具、故事書一起陪
          小女及家妹長子說故事、玩玩具，當玩得正起勁時，男方表示要繼續逛科
          博館，兩點左右男方表示小女累了要回家。與小女相處數小時後發現（早
          上十點至下午兩點），小女個性略顯孤僻在館內不願與同年齡層的小朋友
          一起玩耍、霸道（別的小朋友正在玩方向盤，小女卻搶別的小朋友正在玩
          的方向盤）、無禮。小女生理上看似健康，與小女初見面便發現，小女對
          女方含有很深的敵意，為免小女在仇恨中長大，因此更加深女方想自照顧
          小女的意念，望小女能在身心健康的環境中成長。
        2.陳述九十年五月五日（第二次週六）見到小女之經過：
  　　　  早上十點整，雙方再次至男方任職之學校大門口會面，男方、小女與公婆
          一齊出席，下車後公婆二人二機再次同做錄影。女方則由家妹及家兄之長
          子一齊出席。男方表示要至動物園，遂雙方各自驅車前往。下車後，女方
          提了禮物（背包、直笛、貼紙）想送給小女，但小女不敢收，女方轉而向
          男方表示請其代收，男方表示小女若不願接受，那女方就帶回。在逛動物
          園時小女對許多動物均感好奇，遂試著說明各種動物的特徵，途中小女表
          示想上廁所，男方遂向公婆表示，請其在樹蔭下休息，男方獨自帶小女前
          往即可，女方見此乃不可多得可與小女獨處之機會（女方想親自帶小女入
          廁），遂表示一同前往尋找廁所，過了幾分鐘只見婆婆從後方急忙趕來，
          如此短暫可與小女獨處之機會又失去了。中午，在動物園內小吃部用餐，
          小女想買路旁攤販的風車，遂各買一支給小女及家兄的長子，兩人對風車
          玩得很開心，但玩了約一小時，小女又將風車丟下表示不要女方的東西。
          兩點左右，男方表示小女累了要回家休息，並告知女方下週在澄清湖大門
          見面，女方又表示下次可將小女帶往家妹任職之托兒所（在澄清湖附近）
          ，中午亦可讓小女休息睡覺，如此女方可與小女相處較久，然男方毫無反
          應。
        3.陳述九十年五月十二日（第三次週六）見到小女之經過：
          早上十點整，雙方至澄清湖大門口會面，女方、家妹及家妹之長子一齊出
          席。男方、小女與公婆一齊出席。下車後公婆二人二機依然同做錄影，女
          方則忙著與小女接觸，然小女翻白眼、噘著嘴、跺著腳、大叫，經女方家
          妹告知：「亭叡，妳不可以這樣，媽媽很想妳、媽媽很愛妳」隨後小女躲
          進男方身後。而後男方表示先參觀澄清湖內的海洋奇珍館，館內為一狹長
          隧道，女方為實驗小女對女方之反應，故意走在前面轉彎後（小女、男方
          及公婆一時無法見到女方、家妹及其長子），數分鐘後小女獨自一人來到
          女方身旁，好奇的看著女方（可見小女並非對女方毫無反應）。然女方再
          試著與小女對話，小女卻口出怒言，大聲說：「妳從小就丟下我、不要我
          …」，女方試著解釋：「媽媽很愛妳，從未丟下妳、不要妳…」，小女聽
          到女方之解釋後，遂疑惑的向公公詢問：「媽媽有沒有不要我？」，起初
          公公默不出聲，又經小女詢問才回答：「自己問妳媽媽。」。因小女得不
          到答案又轉向男方詢問，男方考慮再三亦回答：「自己問妳媽媽。」，俟
          後，即使女方一直試著與小女對談，小女一直躲在男方身旁。經女方詢問
          男方是誰灌輸小女如此錯誤的觀念，男方只是一概否認，而後男方即不許
          小女與女方對話。小女從出生後即由男方及公婆強行留在鄉下，男方及公
          婆又不許女方接觸小女，若非承審法官對男方不斷要求，恐怕至今女方與
          小女仍舊不能見面，不由悲從中來。遂問男方：「你為何要灌輸孩子這種
          錯誤的觀念？」男方卻反而叫公婆趕快錄影，以收集證據，雙方於是發生
          爭執，爭執中公公毆打女方左眼上方額頭部，故女方反應：「為什麼又要
          打我。」男方見狀，遂擋在公公面前，公公隨即表示要回家，雖經女方表
          示依法庭上之協議探視時間可至五點，然男方及公婆並不理會女方的請求
          ，即丟下女方帶著小女離開，當時只有十一點半。
        4.陳述九十年五月十九日（第四次週六）見到小女之經過：
　　　　  早上十點整下著滂沱大雨，雙方至男方任職之學校大門口會面，男方、小
          女與公婆一齊出席。女方則由家母、兄嫂及兄嫂之子女一齊出席，（因家
          母及兄嫂多年來未曾見過小女，對小女思念頗深）。雙方見面後，女方表
          示小女若能由女方帶走，當日下午五點女方將會再帶小女至男方任職之學
          校大門口，然男方拒絕後表示要至高雄市立美術館，女方再表示若能帶往
          兒福中心，小女應更有興趣，因兒福中心室內有多處遊戲場所，可供小女
          盡情玩耍，且無懼滂沱大雨（兒福中心全名為高雄市政府社會局兒童福利
          服務中心，位於高雄市三民區○○○路七七五號，科工館對面），然男方
          再拒絕只同意至高雄市立美術館。抵達美術館後，雙方在美術館內參觀藝
          術繪畫，因小女、及兄嫂之子女年齡均未滿五歲，三人均非常好動，常遭
          館方人員制止其活潑好動行為。中午，男方表示小女累了要回家吃飯午睡
          ，女方一再詢問下午何時可再見到小女，男方僅以不知道小女會午睡至何
          時，不予正面回應女方詢問，眼見男方及公婆帶著小女即將離去，而女方
          一週的等候、自北南下的舟車勞頓、卻只見小女不到二小時，且根據上週
          經驗下午必無法見到小女。因此，家母及兄長亦為女方爭取下午會見小女
          之機會，初時男方雖未直接拒絕，卻仍以不知道小女會午睡至何時回應，
          雖經女方一再請求下午仍想與小女相處亦無效。最後女方直接詢問小女，
          下午再見面好不好？小女答：「好」，再問，休息至兩點可不可以，小女
          答：「可以」。女方才得以下午兩點再與小女相處至四點半左右（本次是
          自九十年四月二十八日得以會見小女後，唯一一次與小女相處最久）。
        5.陳述九十年五月二十六日（第五次週六）見到小女之經過：
  　　    早上十點整，雙方至男方任職之學校大門口會面，男方、小女與公婆一齊
          出席。女方則由家母、兄嫂及兄嫂之子女一齊出席。雙方見面後，女方表
          示小女若能由女方帶走，當日下午五點女方將會再帶小女至男方任職之學
          校大門口，然男方拒絕後表示要至高雄市蓮池潭，女方再表示若能帶往兒
          福中心，小女應更有興趣，且無懼炎炎夏日，然男方再拒絕只同意至高雄
          市蓮池潭。雙方至蓮池潭再次會面，下車後男方帶著小女至二樓迴廊（蓮
          池潭某處），該處因無桌椅，故小女只能趴在地上畫畫，畫畫中男方向小
          女表示：「爸爸要上廁所，妳要不要同往洗手間」，由於小女興致正盎然
          的在畫畫，故回答：「不要」。女方見狀表示：「我會照顧亭叡，順便讓
          我與亭叡獨處」。男方見小女不願同往，遂表示要等小女畫完再一起同往
          洗手間。下午，公婆在椅子上打瞌睡，雖小女仍精神奕奕，然男方表示累
          了要回家，當時約三點二十分左右。.
        6.陳述九十年六月二（第六次週六）見到小女之經過：
        　早上十點整，雙方至男方任職之學校大門口會面，男方、小女與公婆一齊
          出席。女方則由家母、家兄及其長子一齊出席。雙方見面後，女方表示小
          女若能由女方帶走，當日下午五點女方將會再帶小女至男方任職之學校大
          門口，然男方拒絕後表示要至高雄市楠梓區都會公園。雙方至高雄市楠梓
          區都會公園再次會面，下車後男方拿出蠟筆與小女畫畫，女方則拿出貼紙
          與小女一齊遊玩，當日同樣亦不管我要求未到五點仍想與小女多相處，亦
          提早將小女帶走。
    　(7)有關被告在實踐大學內門分校（當時為實踐設計管理學院），求職、兼課、
        離職之原委：
        當時是被告於婚後即不斷的對南部學校寄出求職信，當時實踐設計管理學院
        ，收到被告之求職信後要求被告面談，除個人基本資料表外，亦要求被告附
        上兩封介紹信，被告為求可順利獲得此教職，遂向女方舊識，當時的政治大
        學銀行學系教授兼主任張春雄博士請討一封介紹信（詳見張春雄教授推薦函
        ）。另被告請求原告協助，向其舊識呂東英先生，請討一封介紹信（詳見呂
        東英推薦函）。在九十三年七月二十六日開庭時，因原告聲稱：其這輩子從
        不求人，向呂東英先生，請討此一封介紹信，是其賣出多大面子才得到云云
        ，此事被告感謝原告的協助，但如事先知道請討一封推薦函對原告是件難事
        ，當時被告必定不會請求原告代為請討此一推薦函。俟後，實踐大學會計系
        來電連絡說，該系正缺會計老師（恰好被告為會計碩士），當時私立大學雖
        較難聘得會計博士，但該校因欲改制為綜合大學，需提昇師資結構，而需聘
        請具有博士學位或助理教授以上資格的老師，而無法聘被告為專任教職，最
        後同意被告先擔任兼任講師一職，然礙於北部景文技術學院專任一職，遂於
        每週日在實踐進修推廣部兼任教授「中級會計學」。被告在實踐大學兼課的
        過程中，體認到該校講師們有莫大的升等壓力，自知除非自己先取得博士學
        位，否則不可能受聘於該校擔任專任教職。被告幾經考量，北部景文技術學
        院專任一職，每週只需授課十一小時，月薪六萬元以上及每年一．五個月年
        終獎金，工作權有保障；反觀，實踐設計管理學院兼任一職，每週最多僅能
        授課數小時，以時薪五七五元計算，且隨時可於學期末了而不再接到聘書，
        工作權無保障；且女方產後長期南北奔波身體負荷過重；並思及購屋費用，
        當時原告又要求離婚，以及無法見到小女賴亭叡的失意及挫折下而離職，絕
        非如原告所言，被告無意南下。另多年來，被告不斷尋求南下工作機會，此
        由多封求職學校之回函可證，然求職學校，多回以並無缺額，或求職學校因
        改制關係，需具有博士學位或助理教授以上資格，而回絕女方請求，由此可
        證，這些年來女方從未放棄尋求南下工作機會。
      (8)兩造存證信函的來龍去脈（兩造數次存證信函的往返，內容如下）：
  　　　1.原告於九十一年十二月二十七日首次寄來存證信函，主要內容為，原告不
          服被告未扶養小孩，被告卻享有扶養未成年子女之免稅額。被告則在九十
          二年一月七日回以：請聯絡女方住所；望原告思索，雙方離婚，最終傷害
          最深的是亭叡，亭叡需要母愛，人格成長才會健全。原告寧願亭叡由公婆
          照顧，卻百般阻礙，被告盡親自照顧扶養的義務，同亦剝奪小女與被告享
          受親情的權利，此生離死別的煎熬，非筆墨能形容。多想想亭叡吧！
        2.原告二度於九十二年二月十三日寄來存證信函，主要內容為：雙方於八十
          八年十二月三十一日在高雄高等法院當庭協議離婚，被告拒不偕同原告至
          戶政機關辦理離婚登記；被告未扶養小孩，卻享有扶養未成年子女之免稅
          額；及指責被告表裏不一、言行矛盾，對於小孩的人格成長，亦非正確之
          示範等語。被告二度於九十二年三月二十日回信：歡迎連繫被告住所；所
          得稅免稅額申報的問題，就尊重稅務單位專業的判斷；並希望男方考慮公
          婆年邁，應享清福，被告渴望親自照顧亭叡的心，一直未變，小女將就讀
          小學，如小女能多享受母愛的滋潤，人格發展當可更為健全，也可平息原
          告對所得稅免稅額申報的不滿；一舉數得，望原告成全等語。
      　3.四個月後，原告再度寄來存證信函：要求被告告知會面日期、時間、地點
          及連絡方式。此次來信時間為九十二年七月二十三日，原告寄至景文技術
          學院財務金融系，因俟逢暑假被告於九十二年九月底開學後才見到此信，
          自九十二年三月二十日被告回信至九十二年九月底開學，已過了半年，而
          小女進入小學的入學時間已過。被告因多次去信希望原告聯絡被告住處，
          才不至於有被告因暑假關係，而延後收信情形。然原告卻執意聯絡女方服
          務學校，且原告有多次騷擾女方服務學校之經驗，被告為顧及顏面，所以
          被告不願原告聯絡女方任職學校。實情為自八十六年二月十四日，原告提
          出離婚要求，並寫下離婚同意書，要求被告簽名同意離婚後，八十六年三
          月二十四日至八十六年三月二十七日，原告多次去電被告任教之學校，強
          行要求人事室職員，將小女之健保轉換至原告任教之學校。（小女自出生
          起健保即加保於被告任教之學校）。八十六年十月三｜十月八日，原告多
          次來電要求被告離婚，並於八十六年十月八日去電被告服務學校校長（校
          長不在），告知秘書，要求被告離婚，態度並不友善。俟後，又曾多次來
          電被告服務科系，要求系主任接聽，電話大多由被告接聽，而免於醜事擴
          大。在前案一審及二審時，原告自承曾去電被告服務學校就輔中心，告知
          洪主任，至今被告仍不知，到底是那位洪主任。
  　　　4.接著於九十二年十一月五日，原告寄存證信函至被告台北住處。此次原告
          存證信函的主要內容如下：指責被告斷絕音訊；要求被告於函到一個月內
          與原告聯絡。被告則在九十二年十二月三日回信：被告曾多次去信告知，
          歡迎隨時連繫被告住處，然遲至今首次在被告住址收到來信。希望原告同
          意北上，並請求原告讓小女留在被告身邊就讀，如此也可平息原告對所得
          稅申報的不滿。同時被告並留下E-mail，以便被告聯絡等語。
        5.最後原告於九十二年一月六日寄來存證信函，此次存證信函，內容多為指
          責被告無意解決婚姻問題，不願提出雙方會面協商時間地點，且多次拒收
          原告信函，有收發為憑，卻佯稱不知，亮無誠意可言，一如八十五年底雙
          方簽立離婚協議書而後台端藉故不肯履行般，令人遺憾，被告既自詡留學
          國外，擔任大學教職，當亦通達事理方是。雙方分居至今已逾七年，無法
          復合，一如覆水難收。原告一再希望雙方能夠跳脫往日紛擾，理性平和解
          決問題，不意台端至今仍存玉石俱焚之念，猶執不實陳詞攻擊本人，令人
          浩嘆。時光無情，不分貴我，自去年初至今，一年時間又過，仍盼被告拿
          出具體誠意，儘速解決問題為是等語。然由被告曾多次去信告知的內容可
          知，被告歡迎原告隨時連繫新店市○○路○段三○○號一樓，被告住所。
          （因被告有太多至原告住處及公婆住處被原告拒絕的經驗）。並請原告思
          索，雙方離婚，最終傷害最深的是小女，小女需要母愛，人格成長才會健
          全。並請求原告讓小女留在被告身邊就讀，如此可平息原告對所得稅申報
          的不滿；公婆年邁，也可享清福；小女如由被告照顧，亦可多享受母愛，
          人格成長當更健全，同時也可滿足被告多年來想親自照顧小女的心願。並
          留下被告E-mail，以便於原告聯絡。被告如此一再的告知原告，實不知原
          告為何仍不滿意。
        (9)原告原本於中部大學及研究所任職，後來降調高雄專科學校，實因雙方於
          八十三年十二月結婚，婚前原告任職於彰化縣員林市「大葉工學院」機械
          系，婚後某日原告告知被告，原告求學時代在成大機械系碩士班的同學康
          耀鴻老師告知（康老師當時任教高雄工專機械系），因高雄工專將改制為
          大學，當時機械系正好又有教師缺額，而原告有博士學位，正好符合資格
          ，遂告知原告有此機會，並鼎力協助原告。當時的「大葉工學院」，雖為
          學院但為私校，原告經常於日常生活中，抱怨學生入學成績低素質差，系
          上雖排給原告許多選修課程，但選修課程並非一定開得成，而舊教師又不
          願釋出必修課程，以及私校人事制度較差，教師福利比不上國立學校而抱
          怨不已。反觀「高雄工專」，雖為專科但為國立學校，公家機構教師福利
          制度較有保障，且高雄工專學生素質佳入學分數較高（第一志願學校），
          且改制大學在望，一旦改制後將會招收研究所學生。最後原告決定調職高
          雄工專，而非被告因娘家在高雄市而要求原告調職高雄。試想，如原告為
          顧及家庭和諧，甘願降調，為何北部許多專校為改制大學，而有許多教師
          缺額，原告又有博士學位，應非常容易調職北部，卻從未見原告有此行動
          。反倒是被告，多年來力求南調，以便與原告同居。
        (10)綜上所述，可知被告一直受辱忍讓，想維持兩造婚姻，實因原告及其父母
          百般刁難，無理拒絕，被告回原告住處與原告同居及拒絕被告探視小女，
          更別說是讓被告親自扶養，最後致雙方對簿公堂，此乃原告所造成，而非
          被告所願意，被告至今仍想維持兩造婚姻，以便小女有個正常的家，及雙
          親，以免小女正常之心靈受影響。
  （二）關於子女監護權部分：原告請求離婚之訴，既屬無理由，則關於兩造所生之
        女賴亭叡之監護權部分，已無請求之必要。惟如鈞院判准兩造離婚，則請審
        酌兩造工作性質相當，被告家庭背景不輸於原告，及兩造之女賴亭叡係八十
        五年九月二十一日出生，現年僅八歲，日後長大到少女青春時，由母親教導
        扶育較為方便適當，以及兩造曾於八十八年十二月三十一日訂立離婚協議書
        ，約定兩造所生之女由被告監護等情狀，以及訪視處理報告表、訪視建議表
        之內容等情狀，判准兩造之女由被告監護，以利該女之成長。
  （三）關於扶養費部分：
  　  　原告依民法第一千零五十五條第四項之規定，請求為子女之利益酌定權利義
        務行使負擔之內容及方法，然此條項之前提為「夫妻離婚者」（民法第一千
        零五十五條第一項），本件如鈞院未判准兩造離婚，則無須酌定，原告之請
        求應屬無理由，請予駁回。如鈞院判准離婚，因被告請求行使兩造之女之監
        護權，如鈞院准由被告行使監護權，則請鈞院依職權，為該女之利益，酌定
        權利義務行使負擔之內容及方法。
  （四）關於原告已支付扶養費用之請求返還部分：原告依民法第一百七十九條之規
        定，請求被告返還不當得利，其理由謂：本件兩造之女賴亭叡至民國八十五
        年九月二十一日出生迄今皆由原告獨力扶養，則原告獨力扶養長女，使被告
        無法律上原因而受有未負擔該段期間扶養費之利益，並致原告受有支出該段
        期間扶養費之損害，被告自應返還該利益，被告否認之。且查民法第一千零
        八十四條第二項規定：「父母對於未成年之子女，有保護及教養之權利義務
        」。故原告對於兩造所生之女所支付之扶養費用，乃係其依法所應負之義務
        ，並無民法第一百七十九條所規定「無法律上之原因而受利益，致他方受損
        害」之情形，從而，原告依上開法規之規定請求被告返還扶養費用，應非有
        據，而屬無理由。
  （五）綜上所述，爰提出離婚協議書影本一件、臺灣臺南地方法院函一件、高醫顏
        俊博醫師回函一件、急診處理紀錄單一件、高雄醫學大學附設中和紀念醫院
        創傷病歷四件、受暴虐個案報告單二件、台南縣警察局工作紀錄簿影本一件
        、求職遭退回書函影本八份、存證信函三份、景文技術學院聘書二張、台灣
        高等法院高雄分院八十八年度家上字第一五一號民事判決書、台灣高等法院
        高雄分院八十七年度婚字第一一一四號民事判決書、八十八年家上字第一五
        一號民事裁定、八十九年度台上字第二一九七號、台南縣警察局白河分局受
        理刑事案件報案三聯單影本、受理家庭暴力案件驗傷診斷書影本、張春雄教
        授推薦函、吳東英總經理推薦函、實踐設計管理學院聘書為證，並請求訊問
        證人張孟宜、謝慶霖，聲明(1)原告之訴駁回。(2)訴訟費用由原告負擔。(3)如
        鈞院為准離婚之判決時，兩造所生之女賴亭叡由被告監護，並請依職權酌定
        命原告給付兩造所生之女賴亭叡之扶養費。
  三、兩造不爭執之事實：
  （一）兩造於八十三年十二月十二日結婚，嗣於八十五年九月二十一日育有一女賴
        亭叡尚未成年。
  （二）兩造自八十五年底即分居兩地迄今。
  （三）原告曾於八十七年間，以被告惡意遺棄原告、原告受被告不堪同居之虐待及
        兩造間有難以維持婚姻之重大事由請求離婚，經台灣高雄地方法院於八十九
        年六月二十一日判決原告之訴駁回，該事件並經最高法院於八十九年九月二
        十九日駁回被告之上訴而確定。
  四、得心證之理由：
  （一）按訴訟標的法律關係，於確定之終局判決中經裁判者，當事人應受其既判力
        之拘束，於他訴訟不得再以該確定判決言詞辯論終結前，所提出或得提出而
        未提出之攻擊防禦方法為與該確定判決意旨相反之主張（最高法院七十四年
        度台上字第一二七九號判決參照）。本件原告曾於八十七年間，以被告惡意
        遺棄原告、原告受被告不堪同居之虐待及兩造間有難以維持婚姻之重大事由
        請求離婚，經台灣高雄地方法院於八十九年六月二十一日判決原告之訴駁回
        ，該事件並經最高法院於八十九年九月二十九日駁回被告之上訴而確定，已
        如前述，則原告於本件再以前訴終局判決中業已裁判之事實為本件新訴訟之
        攻擊防禦方法，揆諸前開判決意旨，原告自不得再以前開確定判決言詞辯論
        終結即八十八年六月七日前所生各項事實，而為與該確定判決相反之主張，
        認被告有難以維持婚姻之重大事由存在，原告援引八十九年六月七日前所生
        事實為據，提起本訴，顯無理由；而被告就兩造間於八十九年六月七日前所
        生事實抗辯，自亦無庸審酌，附此敘明。又本件原告係以兩造間存有難以維
        持婚姻之重大事由起訴請求與被告離婚，是本件首應審究者，乃前訴事實審
        言詞辯論終結即八十九年六月七日後，兩造間是否存有難以維持婚姻之重大
        事由。經查：
      １原告主張兩造自前訴事實審言詞辯論終結即八十九年六月七日後仍一直處分
        居狀態迄今，不相往來又已逾四年，其間因所得稅申報問題及子女探視問題
        致時生爭執，被告又對原告提出傷害及毀損之告訴等情，業據提出戶籍謄本
        一份、高雄地院八十七年度婚字第一一一四號民事判決影本、台灣高等法院
        高雄分院八十八年度家上字第一五一號民事判決影本、最高法院八十九年台
        上字第二一九七號民事裁定影本、台灣台南地方法院九十年度簡易字第一七
        ○七號刑事判決影本、台南地檢署檢察官九十一年度請上字第四一號上訴書
        、台灣高等法院台南分院九十一年度上易字第三七八號刑事判決書影本、台
        灣台北地方法院民事九十年家護字第一三七號內，民國九十年六月四日於台
        北地方法院家是第一法庭開庭之筆錄影本一份、遭退信影本二件、被告於民
        國八十六年七月三十日家信影本、所得稅申報資料影本、景文技術學院於八
        十九年爆發弊案相關資料影本、九十年五月十二日及同月十九日攜長女與被
        告會面情形之存證光碟片、九十年四月二十四日台北地方法院家事法庭筆錄
        影本、兒童手冊就醫紀錄節本影本、八十九年一月六日中國時報剪報、九十
        年七月二十五日自由時報剪報為憑。被告對此部分主張，並不爭執其真正，
        僅以錯均在原告，且傷害及毀損是因證據不足才判無罪云云置辯。
      ２本院審酌「兩造自前訴事實審言詞辯論終結即八十九年六月七日後仍一直處
        於分居狀態，不相往來迄今又已逾四年，其間因所得稅申報問題及子女探視
        問題致時生爭執，被告又對原告提出傷害及毀損之告訴，且被告傷害僅為「
        頭部左側枕骨及顳骨部位有皮下血腫約六乘六公分」及手機毀損，竟在證據
        不足的情形下，堅提告訴，且在原告一審被判無罪後，仍堅持請求檢察官上
        訴，顯見被告已完全不顧夫妻情分。而原告在上次離婚訴訟被駁回後，亦不
        見任何與原告復合之效力，又堅提本件離婚訴訟，亦顯見原告對兩造婚姻之
        態度」，認兩造間已因分居及數次重大爭執並刑事案件之糾葛，已有難以維
        持婚姻之重大事由。是原告主張兩造間有難以維持婚姻之重大事由存在，為
        可採信。
  （二）兩造間已有難以維持婚姻之重大事由存在，業如前述，則次應審酌者為兩造
        是否有責？責任之輕重如何？經查：
      １原告主張前訴於八十九年六月七日言詞辯論終結後迄今已逾四年，被告並無
        任何欲與原告復合之意乙節，惟為被告所否認，並以下列情事抗辯：
        (1)被告曾因所得稅申報問題與原告之存證信函往來中提及願親自照顧兩造子
          女賴亭叡等語。
        (2)被告曾多次至台南與兩造子女賴亭叡會面等情。
        (3)被告曾向南部地區之國立高雄應用科技大學、國立高雄科學技術學院、國
          立屏東商業技術學院、崑山技術學院、海軍軍官學校申請任教，但未獲聘
          任。
        惟查：
        (1)觀被告寫給原告之存證信函中所言，均是討論所得稅申報問題，或被告欲
          親自照顧兩造子女賴亭叡，從未提及欲與原告「共同照顧」兩造子女，或
          與欲原告共同生活。是被告執此事由抗辯曾有欲與原告復合之意，顯難採
          信。
        (2)被告於兩造分居期間固曾數次至台南與兩造子女賴亭叡會面，其間並曾發
          生被告告訴原告傷害及毀損之事件，但從被告至台南與兩造子女會面情節
          觀之，復從被告自我陳述均在原告如何刁難伊探視子女乙節觀之，被告並
          無任何欲與原告共同生活之意。是被告以此抗辯欲與原告共營婚姻生活之
          意，亦不足採。
        (3)被告固曾向南部的大專院校申請任教而未獲聘任，但被告娘家本在高雄，
          且欲換工作環境可能有諸多動機，亦難認定被告曾向南部的大專院校申請
          任教，即係有欲與原告共同生活之意。是被告以此抗辯欲與原告共同生活
          之意，不足採信。
      ２原告復主張兩造分居多年，雙方婚姻關係仍然未有任何改善，彼此不相往來
        ，被告因探視兩造子女賴亭叡問題，竟假借傷害、毀損等名義控告原告，在
        原告獲判無罪後，被告竟然還請求檢察官提起上訴，原告雖最後仍獲判無罪
        ，惟可見被告根本不念夫妻之情份等情，業據提出刑事判決書為憑。被告雖
        不爭執對原告提出告訴及請求檢察官上訴等情，但以原告確有對伊傷害、毀
        損，只是證據不足云云置辯。惟查，觀被告當時所受傷害僅為「頭部左側枕
        骨及顳骨部位有皮下血腫約六乘六公分」，且當時報案之員警亦看不出來被
        告有何傷勢（見卷附本院刑事九十年度易字第一七０七號判決書、台灣高等
        法院台南分院九十一年度上易字第三七八號判決書），則被告當時所受傷害
        應不重，而手機亦非十分貴重之物，辜不論事情真象如何，被告堅提告訴欲
        入原告於罪，顯完全不顧夫妻情分。是原告主張被告不念夫妻情分，為可採
        信。
      ３原告又主張被告於兩造分居數年來所爭執者均為子女探視問題，至本事件審
        理中亦僅針對子女探視問題一再爭執，卻絲毫看不出對夫妻情分有何眷戀或
        欲復合之意等情，雖為被告所否認，但被告亦未有何具體作為證明其欲與原
        告復合或欲與原告共同生活之意，是原告此部分主張，堪信為真實。
      ４然原告雖主張被告並無任何欲與原告共同生活之意，但原告亦未主張並舉證
        其有何欲與被告共同生活之努力，則原告顯亦無再與被告共同生活以維持婚
        姻之意。
      ５綜上所述，本院審酌兩造分居數年後，原告曾於八十七至八十九年間訴訟離
        婚未果，但兩造自前案於八十九年六月七日事實審言詞辯論終結後，不僅仍
        處分居狀態，且兩造均無任何欲與對方共同生活之努力，甚至連如何復合之
        言詞舉動均付之闕如，而兩造均為高級知識分子，均有一定之社會、經濟地
        位，惟均不思反省自己，亦不思如何改善兩造關係，均認己是而人非，均認
        自己受盡委屈，乃造成今日兩造婚姻無法挽回之境地，應認兩造對造成兩造
        婚姻破裂而無法維持均為有責。
      ６按夫妻間有民法第一千零五十二條第一項所列各款以外之重大事由，而難以
        維持婚姻者，夫妻之一方得請求離婚，但其事由應由夫妻一方負責者，僅他
        方得請求離婚，民法第一千零五十二條第二項定有明文。蓋婚姻係以誠摯相
        愛共同生活為基礎，若此基礎已動搖，難期共同追求家庭生活之美滿，則婚
        姻關係即屬破裂，即應認定該情形屬難以維持婚姻之重大事由。所謂「有前
        項以外之重大事由，難以維持婚姻者」，乃抽象的、概括的離婚事由，係民
        法親屬編於七十四年修正時，為因應實際需要，參酌各國立法例，導入破綻
        主義思想所增設。由但書規定「但其事由應由夫妻一方負責者，僅他方得請
        求離婚」，是其所採者為消極破綻主義精神，而非積極破綻主義。關於是否
        為「難以維持婚姻之重大事由」，其判斷標準為婚姻是否已生破綻而無回復
        之希望。而婚姻是否已生破綻無回復之希望，則應依客觀的標準，即難以維
        持婚姻之事實，是否已達於倘處於同一境況，任何人均將喪失維持婚姻意欲
        之程度而定。至於同條但書所規定「難以維持婚姻之重大事由應由夫妻之一
        方負責者，僅他方得請求離婚」，乃因如肯定有責配偶之離婚請求，無異承
        認恣意離婚，破壞婚姻秩序，且有背於道義，尤其違反自己清白（clean
        hands)之法理，有欠公允，同時亦與國民之法感情及倫理觀念不合，因而採
        消極破綻主義。然若夫妻雙方均為有責時，則應衡量比較雙方之有責程度，
        而許責任較輕之一方向應負主要責任之他方請求離婚，有責程度相同時，雙
        方均得請求離婚，以符合公平（最高法院八十七年臺上字第三○二三號、九
        十年度臺上字第二二一五號、九十一年度臺上字第二○二三號判決意旨參照
        ）。查，兩造就難以維持婚姻固均有責，業如前述，惟本院審酌兩造因探視
        子女發生爭執，被告對原告提出刑事告訴，如被告在起訴前撤回告訴，則原
        告即不會被起訴；如被告在一審判決前撤回告訴，則一審即無庸判決；即使
        遲至一審判決無罪後，被告如能就此順勢收手，無論事實真象如何，兩造關
        係亦可能有所轉寰，但被告卻一意告訴，在原告一審被判無罪後仍堅持請求
        檢察官上訴等情；認被告對造成兩造今日無法維持婚姻之有責程度高於原告
        。揆諸前揭說明，原告以兩造間有難以維持婚姻之重大事由請求判決離婚，
        為有理由，應予准許，爰判決如主文第一項所示。
（三）按「夫妻離婚者，對於未成年子女權利義務之行使、負擔，依協議由一方或雙
      方共同任之，未為協議或協議不成者，法院得依夫妻之一方之請求或依職權酌
      定之」。「法院為前條裁判時，應以子女之最佳利益，審酌一切情狀，參考社
      工人員之訪視報告，尤應注意：１子女之年齡、性別、人數、健康情形。２子
      女之意願及人格發展之需要。３父母之年齡、職業、品行、健康情形、經濟能
      力及生活狀況。４父母保護教養子女之意願及態度。５父母子女間或未成年子
      女與其他共同生活之人間之感情狀況」，民法第一千零五十五條第一項、第一
      千零五十五條之一分別定有明文。經查兩造婚後育有子女賴亭叡（女，民國八
      十五年九月二十一日生）尚未成年，有戶籍資料在卷可稽。再查本件兩造離婚
      後，已使兩造子女無法同時與父母共同生活，又兩造目前工作均穩定，兩造均
      為高級知識分子，均任職大專院校，經濟能力均豐，家族支持系統亦均佳；惟
      兩造之女賴亭叡自幼即與原告及原告父母共同生活，而未與被告共同生活已多
      年，賴亭叡與被告之母女關係甚為疏離；兩造之女賴亭叡於社工員訪視時亦明
      確表達喜歡原告，顯見原告與賴亭叡之父女互動良好等情，業據社工人員分別
      訪視兩造及兩造之女賴亭叡查明，有台南縣政府社會工作員個案訪視處理報告
      表及財團法人台灣兒童暨家庭扶助基金會台北縣分事務所兒童監護案件家庭訪
      視建議表在卷可稽。本院審酌上情，暨考量子女之年齡、就學狀況、兩造經濟
      能力及生活狀況、兩造保護教養子女之意願及態度、父母子女間之感情狀況、
      成長中之兒童在熟悉環境中成長對其身心發展較佳等一切情狀，認兩造離婚後
      ，由原告照顧兩造未成年子女賴亭叡，對兩造未成年子女賴亭叡為較佳，爰酌
      定原告為兩造未成年子女賴亭叡之監護人，由原告行使對兩造未成年子女賴亭
      叡之權利及負擔義務，爰判決如主文第二項所示。
（四）復按夫妻離婚者，依新修正民法第一千零五十五條第五項規定，法院得依請求
      或依職權，為未行使或負擔權利義務之一方，酌定其與未成年子女會面交往之
      方式及期間。但其會面交往，有妨害子女之利益者，法院得依請求或依職權變
      更之。次按，增訂民法第一千零五十五條之一規定，法院為前條裁判時，應依
      子女之最佳利益，審酌一切情狀，參考社工人員之訪視報告，尤應注意左列事
      項：一、子女之年齡、性別、人數及健康情形。二、子女之意願及人格發展之
      需要。三、父母之年齡、職業、品行、健康情形、經濟能力及生活狀況。四、
      父母保護教養子女之意願及態度。五、父母子女間或未成年子女與其他共同生
      活之人間之感情狀況。依前揭新修正「會面交往權」之規定，使得未取得親權
      父母之一方，於離婚後，得繼續與其子女保持連繫，蓋其亦希冀了解子女之生
      活狀況，看守子女之順利成長，其不僅為父母之權利，且亦為子女之利益著想
      ，因父母縱已仳離，亦宜儘量使子女有機會接受父母雙方感情之滋潤，而會面
      交往者，正是親子關係最後之保障，適當之會面交往，不惟不致害及子女之利
      益，反而多少或可彌補子女因父母離婚所招致之不幸，若不會面，經年累月造
      成父母子女關係日漸疏遠，不論對父母或子女，均極不公平。揆諸前揭說明，
      本院依職權酌定被告在兩造子女十六歲前有下列會面交往權利：「（一）被告
      在兩造子女滿十六歲之前，於每月第一週及第三週之週六上午十時起至翌日下
      午五時止，得前往兩造子女住處與之會面，並得攜同兩造子女外出及外宿，但
      被告應於翌日下午五時前，將兩造子女送回住處。（二）被告在兩造子女十六
      歲之前，於其等就讀之學校放寒假、暑假，或兩造子女未在學期間（如：國小
      畢業尚未上國中之際），除得維持前揭會面交往之方式外，均得增加十天之同
      住期間，而該十天之同住期間，得分開或連續計算。（三）被告除前開會面交
      往方式外，並得以電話或信件保持聯繫，雙方均應予尊重」，並參酌兩造子女
      在滿十六歲後已有辨別事理之能力及自我主張，認兩造子女滿十六歲後，應尊
      重兩造子女意願，由兩造子女自主決定與被告之會面時間與方式；爰判決如主
      文第三項所示。
（五）又按民事訴訟法第五百七十二條之一第一項規定：「撤銷婚姻或離婚之時，當
      事人得於第一審或第二審言詞辯論終結前，附帶請求法院於認原告之訴為有理
      由時，並定對於未成年子女權利義務行使或負擔之內容及方法。」，而其修法
      之說明理由五、中則明白表示「當事人請求法院定對於未成年子女權利義務行
      使或負擔之內容及方法時，固得就有關子女權利義務行使或負擔之內容及方法
      、扶養費用負擔方式、未行使負擔權利義務之一方與子女會面交往，乃至是否
      併請求命交付子女、給付子女將來扶養費用及維持子女將來生活所必需之財產
      等細節詳為聲明：：：法院為裁判時，不受當事人聲明事項之拘束，俾資明確
      。」，又按法院依民法第一千零五十五條之規定，為酌定、改定或變更時，得
      命交付子女、未行使或負擔權利義務之一方與未成年子女會面交往之方式與期
      間、給付扶養費、交付要事項；前項扶養費之給付，法院得依聲請或依職權，
      命為一次給付或分期給付；分期給付遲誤一期履行者，其後之期間視為亦已到
      期。（非訟事件法第七十一條之六第一項、第二項參照），依本條之立法理由
      係參酌日本家事審判規則第五十三條之立法例，則其立法意旨，乃於規範因離
      婚等而使原有之親權關係發生變動，但因養育費用負擔乃為親權之本質，不能
      因父母一造未任親權而免除，因此法院於以裁判形成新的親權監護關係時，同
      時另命其對於新任親權人，因此親權變動而增加之養育或監護費用予以補償，
      是前揭所謂「扶養費」應指保護教養費用之負擔，由擔任親權之一方向未擔任
      親權之一方請求，是以原告請求被告在兩造離婚後給付其關於未成年子女之扶
      養費，自屬有據。經查，本件兩造既經判決離婚，兩造未成年子女賴亭叡並判
      決由原告監護，揆諸前揭說明，則原告請求被告自本判決關於兩造未成年子女
      賴亭叡權利義務之行使或負擔由原告任之確定之日起至賴亭叡成年之日止，分
      擔賴亭叡之扶養費，即於法有據。至於原告請求自九十三年三月二十三日起至
      兩造未成年子女賴亭叡判決由原告監護確定前之兩造子女賴亭叡之扶養費用，
      自屬於法無據。本院審酌原告為博士，任職高雄應用科技大學機械系副教授，
      年收入約壹佰貳拾萬元；而被告為碩士，任職景文技術學院講師，月收入在陸
      萬元以上（參卷附台南縣政府社會工作員個案訪視處理報告表及財團法人台灣
      兒童暨家庭扶助基金會台北縣分事務所兒童監護案件家庭訪視建議表），並斟
      酌目前社會生活水準、兩造子女之年齡等一切情形，認原告請求被告應自本判
      決關於兩造未成年子女賴亭叡權利義務之行使或負擔由原告任之確定之日起至
      賴亭叡成年之日止，分擔兩造之女賴亭叡之扶養費每月壹萬元，並按月於每月
      五日前交付予原告代為管理支用，尚稱允當，應予准許，爰判決如主文第四項
      所示。逾此範圍之請求，即原告請求被告應給付自九十三年三月二十三日起至
      兩造未成年子女賴亭叡判決由原告監護確定之日止兩造子女賴亭叡之扶養費用
      ，於法無據，已如前述，是原告此部分請求，不應准許。
（六）原告另主張兩造之女賴亭叡至八十五年九月二十一日出生迄今皆由原告獨力扶
      養，使被告無法律上原因而受有未負擔該段期間扶養費之利益，並致原告受有
      支出該段期間扶養費之損害，被告自應返還該利益，而過去八年來原告支付扶
      養費用之項目及金額如下：
      1.就讀幼稚園三年之費用：包含註冊費（每學期七千元）及月費（每月三千三
        百元），每年約五萬三千六百元，合計十六萬零八百元。
      2.才藝補習部分：就讀山葉音樂教室（幼兒班結束），每期三個月共二年時間
        ，每期費用四千四百一十元，但因原告遺失第一期的上課資料，所以僅請求
        七期的學費，共三萬零八百七十元，另繪畫班費用，但因尚未找到相關單據
        故暫不為請求。
      3.醫療及健保費用：粗估計約十萬元。
      4.媬姆費用：賴亭叡一到四歲每月的媬姆費用以一萬五千元計算，計七十二萬
        元。
      5.生活費用：衣食生活費部分，在嬰幼兒時期之衣食生活費乃花費最大之階段
        ，基於舉證上之困難，爰依所得稅法之扶養親屬免稅額每年七萬四千元為標
        準計算，合計共五十七萬元。
      6.前開一至五項，合計共一百五十八萬一千六百七十元，被告應負擔之比例為
        二分之一，亦即為七十九萬零八百三十五元。
      經查：
      １原告前揭主張，業據提出行政院主計處九十年台灣地區家庭消費概況資料、
        幼稚園學費之費用影本、就讀山葉音樂教室資料影本為憑；而被告對原告此
        部分主張之項目及金額並未作任何抗辯，而僅抗辯原告不得依不當得利法則
        請求返還云云，自堪信原告此部分就已支出之項目及金額之主張為真實。
      ２按無法律上之原因而受利益，致他人受損害者，應返還其利益，雖有法律上
        原因，而其後已不存在者，亦同，民法第一百七十九條定有明文，而扶養義
        務人履行其本身之扶養義務，致他扶養義務人得因此不必盡其應盡之扶養義
        務而受有利益，此時他扶養義務人所受之利益為「免履行扶養義務」之利益
        ，而為履行扶養義務者即因逾其原應盡之義務，而受有損害，兩者間即有因
        果關係存在。揆諸前揭說明，原告已支出之兩造子女賴亭叡之扶養費用，其
        中被告應負擔部分而由原告先行支付者，原告自得依不當得利法則請求被告
        返還，是被告抗辯原告不得依不當得利法則請求返還，不足採信。
      ３原告主張其已支付之兩造子女賴亭叡之費用共一百五十八萬一千六百七十元
        ，被告應負擔之比例為二分之一，亦即為七十九萬零八百三十五元乙節，被
        告既未抗辯，而以兩造身分、地位及收入並原告實際照顧賴亭叡之心力付出
        衡量之，由兩造各支出一半，尚稱允當。
      ４綜上所述，原告依不當得利法則請求被告給付柒拾玖萬零捌佰拾伍元及自
        起訴狀繕本送達被告即九十三年五月十一日起至清償日止按週年利率百分之
        五計算之利息，為有理由，應予准許，並判決如主文第五項所示。
五、結論：據上論結，原告之訴，為一部有理由，一部無理由，依民事訴訟法第七十
    九條，判決如主文。
中      華      民      國    九  十  三    年  十  二  月    十  三    日
                                    臺灣臺南地方法院家事庭
~B法      官　王  獻  楠
右為正本係照原本作成。
如對本判決上訴，須於判決送達後二十日內向本院提出上訴狀。
中      華      民      國    九  十  三    年  十  二  月    十  三    日
~B法院書記官　蘇  玲  錦
~F0;
~T40;
附件：
壹、兩造子女滿十六歲之前：
  一、被告在兩造子女滿十六歲之前，於每月第一週及第三週之週六上午十時起至翌
      日下午五時止，得前往兩造子女住處與之會面，並得攜同兩造子女外出及外宿
      ，但被告應於翌日下午五時前，將兩造子女送回住處。
  二、被告在兩造子女滿十六歲之前，於其等就讀之學校放寒假、暑假，或兩造子女
      未在學期間（如：國小畢業尚未上國中之際），除得維持前揭會面交往之方式
      外，均得增加十天之同住期間，而該十天之同住期間，得分開或連續計算。
  三、被告除前開會面交往方式外，並得以電話或信件保持聯繫，雙方均應予尊重。
貳、兩造子女滿十六歲後，應尊重兩造子女意願，由兩造子女自主決定與被告之會面
    時間與方式。